ACORDAO-COMPLETO-2459942

ACÓRDÃO 5322/2021 ATA 9/2021 - PRIMEIRA CÂMARA

VISTOS, relatados e discutidos estes autos de tomada de contas especial instaurada em razão da transferência bancária realizada pelo Município de Prata do Piauí/PI à Construcar - Construção Civil e Locação de Maquinas e Veículos Ltda - Epp, cujos recursos são oriundos do Fundo de Manutenção e Desenvolvimento do Ensino Fundamental e de Valorização do Magistério, sem comprovação da contraprestação de serviços por parte da empresa, 
ACORDAM os Ministros do Tribunal de Contas da União, reunidos em sessão da Primeira Câmara, ante as razões expostas pelo Relator, em:
9.1. julgar irregulares as contas do sr. Antônio Gomes de Sousa, ex-Prefeito de Prata do Piauí/PI; do sr. Ricardo Matos da Cruz, ex-Secretário Municipal de Finanças e Presidente da CPL; da sra. Emanuela Machado Araújo, membro da CPL; da empresa Construcar Construção Civil e Locação de Máquinas e Veículos Ltda. EPP; do sr. Antônio Marcolino Ferreira Neto e da sra. Ionildes Castelo Branco de Queiroz Ferreira, sócios da empresa Construcar; condenando-os, em solidariedade, ao pagamento da quantia a seguir especificada, com a fixação do prazo de quinze dias, a contar das notificações, para comprovarem, perante o Tribunal (art. 214, inciso III, alínea "a", do Regimento Interno) , o recolhimento da dívida aos cofres do Fundo de Manutenção e Desenvolvimento da Educação Básica e de Valorização dos Profissionais da Educação do Município de Prata do Piauí/PI, atualizada monetariamente e acrescida dos juros de mora, calculados a partir da data discriminada, até a data do recolhimento, na forma prevista na legislação em vigor;
	VALOR ORIGINAL (R$) 
	DATA DA OCORRÊNCIA

	502.346,86
	20/12/2016

9.2. aplicar ao sr. Antônio Gomes de Sousa, ao sr. Ricardo Matos da Cruz, à sra. Emanuela Machado Araújo, à empresa Construcar Construção Civil e Locação de Máquinas e Veículos Ltda. EPP, ao sr. Antônio Marcolino Ferreira Neto e à sra. Ionildes Castelo Branco de Queiroz Ferreira multas individuais no valor de R$ 200.000,00 (duzentos mil reais) , com fundamento no art. 57 da Lei 8.443/1992, com a fixação do prazo de quinze dias, a contar das notificações, para comprovarem, perante o Tribunal (art. 214, inciso III, alínea "a", do Regimento Interno) , o recolhimento da dívida aos cofres do Tesouro Nacional, atualizada monetariamente desde a data deste acórdão até a do efetivo recolhimento, se for paga após o vencimento, na forma da legislação em vigor;
9.3. autorizar, desde logo, nos termos do art. 28, inciso II, da Lei 8.443/1992, a cobrança judicial da dívida, caso não atendidas as notificações; e
9.4. dar ciência desta deliberação aos responsáveis e à Procuradoria da República no Estado do Piauí, nos termos do § 3º do art. 16 da Lei 8.443/1992, para adoção das medidas cabíveis.

Tomada de contas especial instaurada em razão da transferência bancária realizada pelo município de Prata do Piauí/PI à Construcar Construção Civil e Locação de Máquinas e Veículos Ltda. EPP, cujos recursos são oriundos do Fundo de Manutenção e Desenvolvimento do Ensino Fundamental e de Valorização do Magistério, sem comprovação da contraprestação de serviços por parte da empresa.

Primeira Câmara

Município de Prata do Piauí - PI.

3. Responsáveis: Antônio Gomes de Sousa (XXX.362.931-XX); Antônio Marcolino Ferreira Neto (XXX.220.873-XX); Construcar - Construção Civil e Locação de Maquinas e Veículos Ltda - Epp (19.742.308/0001-30); Emanuela Machado Araújo (XXX.569.573-XX); Ionildes Castelo Branco de Queiroz Ferreira (XXX.638.243-XX); Ricardo Matos da Cruz (XXX.891.745-XX).

13.1. Ministros presentes: Walton Alencar Rodrigues (Presidente), Benjamin Zymler (Relator) e Jorge Oliveira.
13.2. Ministro-Substituto convocado: Marcos Bemquerer Costa.
13.3. Ministros-Substitutos presentes: Augusto Sherman Cavalcanti e Weder de Oliveira.

ACORDAO-COMPLETO-2533320

Acórdão 3176/2022 - Primeira Câmara

BENJAMIN ZYMLER

Adoto como parte inicial do relatório a instrução elaborada por auditor da SecexEducação (peça 65) , que contou com a anuência da chefia imediata (peça 66) :
"1.	Trata-se de Tomada de Contas Especial, instaurada em face de determinação constante do item 9.5.1 do Acórdão 1470/2017-TCU-Plenário (TC Processo 012.893/2017-0) , in verbis (peça 1, p. 2) :  
9.5. determinar a constituição de apartados dos presentes autos, autuando-os, individualmente, como tomada de contas especiais, ex-vi do art. 47 da Lei 8.443/92, e realizar, com fundamento nos arts. 10, § 1º, 12, incisos I e II, e 16, §2º, da Lei 8.443/1992 c/c o art. 202, incisos I e II, e 209, §§ 5º e 6º, do Regimento Interno/TCU, a citação solidária dos responsáveis a seguir relacionados, para que, no prazo de 30 (trinta) dias, apresentem alegações de defesa e/ou recolham aos cofres do Fundeb do Município de Prata do Piauí/PI as quantias especificadas, atualizadas monetariamente a partir das datas indicadas até a data do efetivo recolhimento, abatendo-se, na oportunidade, a quantia eventualmente já ressarcida na forma da legislação em vigor:
9.5.1. Responsáveis solidários: Antônio Gomes de Sousa (CPF XXX.362.931-XX) , Construcar Construção Civil e Locação de Máquinas e Veículos Ltda. EPP (CNPJ 19.742.308/00001-30) , Antônio Marcolino Ferreira Neto (CPF XXX.220.873-XX) , Ionildes Castelo Branco de Queiroz Ferreira (CPF XXX.638.243-XX) , Ricardo Matos da Cruz (CPF XXX.891.745-XX) e Emanuela Machado Araújo (CPF XXX.569.573-XX) : realização de 29 transferências bancárias (da conta corrente n. 0699278-1, agência n. 5797, Banco Bradesco, de titularidade da Prefeitura Municipal de Prata do Piauí/PI) à empresa Construcar Construção Civil e Locação de Máquinas e Veículos Ltda. EPP, no período de 14 a 20 de dezembro de 2016, totalizando o montante de R$ 502.346,86, sem qualquer comprovação da contraprestação de serviços por parte da empresa, conforme apurado pela CGU-PI, nos termos consignados na nota técnica n. 551/2017/NAE/PI/REGIONAL/PI, de 17/5/2017 (peça 3) , bem como não fora localizada pela equipe de auditoria da CGU-PI qualquer documentação que pudesse evidenciar a regular aplicação dos recursos (projeto básico, processo licitatório, contrato, documentos fiscais de despesa etc.) , o que foi corroborado pelo gestor sucessor, Sr. Willhelm Barbosa Lima, que certificou, ao tomar posse no dia 1/1/2017, que não localizara qualquer documentação que pudesse comprovar a execução das despesas relacionadas às transferência bancárias decorrentes do precatório do Fundef. Ademais, conforme fiscalização realizada pela CGU-PI, restaram devidamente constatadas as seguintes irregularidades: a) ausência de autorização legislativa para realização das despesas; b) fraude à licitação; c) ausência de manutenção dos recursos do Fundef em conta específica; e d) demais ocorrências retratadas nos itens 1-47 da instrução constante à peça 14;
HISTÓRICO 
2.	Conforme se depreende do voto condutor do supracitado acórdão (peça 2) , o presente processo de TCE derivou de representação da Secex/PI, baseada em informações compartilhadas pela Controladoria Geral da União, versando sobre irregularidades ocorridas no município de Prata do Piauí-PI, relacionadas a licitações, contratações e movimentações bancárias, efetuadas pelo ex-gestor da referida municipalidade, Sr. Antônio Gomes de Sousa (CPF XXX.362.931-XX) . 
3.	Na Nota Técnica 551/2017/NAE/PI/REGIONAL/PI, de 17/5/2017, a Controladoria-Geral da União no Piauí relata que o município de Prata do Piauí-PI, em face de decisão judicial do Juiz da 5ª Vara da Justiça Federal do Piauí (2005.40.00.0067384) , recebeu, em 13/12/2016, o montante de R$ 2.849.823,75, creditado na conta-corrente 16-0, agência 3389, da Caixa Econômica Federal (intitulada "PM PRATA IPVA") .
4.	Imprescindível destacar que tal crédito se deu a apenas dezoito dias do término do mandato do então gestor municipal de Prata do Piauí-PI, Sr. Antônio Gomes de Sousa (CPF XXX.362.931-XX) , eleito em 2012 e derrotado nas eleições municipais de 2016. Ademais, as contas da referida municipalidade se encontravam bloqueadas em decorrência de decisão cautelar do Tribunal de Contas do Estado do Piauí (TCE-PI) deferida em virtude da sonegação de informações à equipe de transição municipal por parte da equipe do mencionado então Prefeito, do atraso no pagamento dos salários dos servidores municipais e do atraso no pagamento à empresa de Águas e Esgotos do Piauí S/A (Agespisa) .
5.	Ocorre que, em 9/12/2016, a referida cautelar perdeu seus efeitos por força de decisão (também em sede cautelar) do Tribunal de Justiça do Estado do Piauí, sob a relatoria do Desembargador Oton Mário José Lustosa Torres, que entendeu pela inconstitucionalidade do art. 86, inciso IV, da Lei Estadual 5.888/09 (Lei Orgânica do TCE-PI) , o qual permitia à Corte de Contas Estadual "determinar às instituições financeiras depositárias o bloqueio da movimentação das contas bancárias dos órgãos, entidades, pessoas e fundos sujeitos à sua jurisdição".
6.	Consoante análise procedida pela CGU-PI nos extratos bancários da conta-corrente da municipalidade (c/c 16-0, ag. 3389, da Caixa Econômica Federal) (peça 13, p. 13-14, do TC Processo 012.893/2017-0) , restou comprovado um crédito no valor de R$ 2.849.823,75 no dia 13/12/2016, sendo que já no dia seguinte (14/12/2016)  houve uma transferência para outra conta-corrente da Prefeitura Municipal de Prata do Piauí-PI, dessa feita no Banco Bradesco (c/c 0699278-1, agência 5797) , no valor de R$ 2.730.000,00. Ressalte-se que esta última conta-corrente encontrava-se com saldo zero anteriormente à mencionada transferência.
7.	Na sequência da análise efetivada na movimentação bancária desses recursos na conta-corrente do Banco Bradesco mantida pela Prefeitura Municipal de Prata do Piauí-PI, cujo extrato bancário (peça 13, p. 2-7, do TC Processo 012.893/2017-0) foi obtido pelo atual gestor municipal de Prata do Piauí e disponibilizado à CGU-PI, constatou-se que no curto espaço de tempo de cinco dias (14, 15, 16 19 e 20 de dezembro de 2016) foram efetivadas inúmeras transferências bancárias para destinatários devidamente identificados e algumas transferências financeiras para outra conta do município mantida no Banco do Brasil (c/c 5225-6, ag. 788-9 - extrato bancário à peça 12, do TC Processo 012.893/2017-0) , caracterizando movimentação bancária atípica.
8.	Dentre os beneficiários das transferências bancárias efetivadas foram destacados os seguintes, cujos valores totalizam R$ 2.234.123,22 (peça 13, p. 2-7, do TC Processo 012.893/2017-0) :
	Destinatário
	CNPJ
	Operações Bancárias Identificadas
	Montante Destinado (R$) 

	Construcar Construção Civil e Locação de Máquinas e Veículos Ltda. EPP
	19.742.308/0001-30
	29 transferências
	502.346,86

	QualityServ Construtora Serviços e Reformas Ltda. - ME 
	21.376.282/0001-04
	1 transferência
	50.025,00

	Vitor Alves Cardoso Neto EIRELI
	14.283.222/0001-73
	2 transferências
	313.873,98

	Geopa Empreendimentos Imobiliários Ltda.
	13.231.889/0001-60
	3 transferências
	332.253,29

	Salinas Empreendimentos e Construções Ltda. - ME
	73.694.788/0001-57
	1 transferência
	154.925,04

	Construtora Tende Ltda. - ME
	05.740.967/0001-23
	3 transferências
	310.645,26

	Venilson de Oliveira Rocha ME
	16.416.613/0001-44
	2 transferências
	297.535,16

	F & R Pneus Ltda.
	07.670.899/0001-07
	1 transferência
	28.400,00

	Contabilidade Pública de Municípios Ltda.
	17.400.231/0001-95
	3 transferências
	63.600,00

	DMJ Serviços de Diagnóstico e Comércio de Equipamentos para Escritório Ltda. - ME
	41.280.439/0001-00
	9 transferências
	40.302,43

	Marquinhos Construções Ltda. - ME
	11.757.747/0001-05
	1 transferência
	140.216,20

9.	Ademais, evidenciou-se quatro transferências financeiras para outra conta bancária de titularidade do município, mantida em outra instituição financeira (Banco do Brasil - c/c 5225-6, ag. 788-9 - peça 12, do TC Processo 012.893/2017-0) , no montante de R$ 428.650,00, e 1 transferência bancária no valor de R$ 102.215,98 para conta não identificada, totalizando R$ 530.865,98, conforme segue:
	Data
	Titularidade da conta
	CNPJ
	Operação
	 Documento
	Valor (R$) 

	14/12/2016
	P.M. de Prata do Piauí 
	06.636.807/0001-00
	TED D HBANK
	4319930
	58.700,00

	15/12/2016
	P.M. de Prata do Piauí 
	06.636.807/0001-00
	TED D HBANK
	4873533
	200.000,00

	15/12/2016
	P.M. de Prata do Piauí 
	06.636.807/0001-00
	TED D HBANK
	5453807
	120.000,00

	20/12/2016
	P.M. de Prata do Piauí 
	06.636.807/0001-00
	TED D HBANK
	8793758
	49.950,00

	20/12/2016
	P.M. de Prata do Piauí 
	06.636.807/0001-00
	TED D HBANK
	8776751
	102.215,98

 10.	Ainda, registrou a CGU-PI que "outras duas transferências cujos destinatários não foram especificados, no montante de R$ 45.230,00, tendo sido identificados ainda devoluções de quatro transferências eletrônicas de Documentos (TEDs) no montante de R$ 80.780,00, resultando numa movimentação a débito no valor total de R$ 2.810.747,60 e com devoluções no montante de R$ 80.780,00, de maneira que se tem uma movimentação líquida a débito de R$ 2.729.967,60 em face da transferência de R$ 2.730.000,00, o que implicaria um saldo remanescente de R$ 32,40 em relação a tudo o que foi transferido relativo à receita do Fundef".
11.	Em consulta ao orçamento municipal referente ao exercício de 2016 (Lei Municipal  293/2015, que previu receitas e fixou despesas no montante de R$ 16.980.000,00) constatou-se que a multicitada receita do Fundef não havia sido prevista pela Prefeitura Municipal de Prata do Piauí-PI, o que traz como corolário a inexistência de autorização legislativa para a realização de despesas com tal receita.
12.	Cabe registrar que foi verificada a publicação, em 29/12/2016, da Lei Municipal 301/2016, de 16/11/2016, que dispôs sobre "alteração na Lei orçamentária", abrindo crédito especial no montante de R$ 2.920.000,00, no âmbito da Unidade Orçamentária 02.12.00 - Fundeb, sendo fixadas as dotações para a realização das despesas públicas com os referidos recursos. Todavia, considerando que a mencionada lei foi omissa em estabelecer o início de sua vigência, consoante o disposto no art. 1º da Lei de Introdução ao Código Civil, a lei em comento entraria em vigor 45 dias depois de oficialmente publicada, o que, no presente caso, ocorreria somente em fevereiro de 2017, não respaldando as despesas pagas com os recursos da ação judicial do Fundef ocorridas nos dias 14, 15, 16, 19 e 20 de dezembro de 2016 (dias antes da publicação da referida lei) . 
13.	Na sequência do relatório da CGU-PI, registrou-se que foram constatadas nas publicações oficiais da Prefeitura Municipal de Prata do Piauí eventuais contratações relacionadas às empresas recebedoras dos recursos do Fundef e contemporâneas à ocorrência das movimentações financeiras identificadas. Assim, considerando-se a necessidade de realização de licitações prévias para se respaldar os pagamentos efetuados, apurou-se o seguinte:
	Empresa contratada
	Procedimento Licitatório
	Objeto licitado
	Data de homologação
	Valor contratado (R$) 

	Marquinhos Construções Ltda. - ME (CPNJ 11.757.747/0001-05 ) 
	Convite 001/2016
	Contratação de empresa especializada para execução dos serviços de recuperação de pavimentação de vias públicas do município.
	7/12/2016 (com publicação em 3/1/2017) 
	147.596,46

	Construtora Tende Ltda. - ME (CNPJ 05.740.967/0001-23) 
	Convite 002/2016
	Contratação de empresa especializada para execução dos serviços de reforma de diversas escolas municipais
	7/12/2016 (com publicação em 3/1/2017) 
	146.760,48

		Convite 004/2016
	Contratação de empresa especializada para execução dos serviços de recuperação de estrada vicinal em diversos trechos da Zona Rural do Município de Prata do Piauí.
	12/12/2016 (com publicação em 3/1/2017) 
	147.959,78

	QualityServ Construtora Serviços e Reformas Ltda. - ME (CNPJ 21.376.282/0001-04) 
	Convite 003/2016
	Contratação de empresa especializada para execução dos serviços de dedetização dos prédios públicos municipais pertencentes à administração pública municipal.
	7/12/2016 (com publicação em 3/1/2017) 
	50.025,00

	Construcar Construção Civil e Locação de Máquinas e Veículos Ltda. EPP (CNPJ 19.742.308/0001-30) 
	Convite 005/2016
	Contratação de empresa especializada para execução dos serviços de reforma do prédio da sede do Peti.
	12/12/2016 (com publicação em 3/1/2017) 
	148.426,13

		Convite 007/2016
	Contratação de empresa especializada para execução dos serviços de reforma do prédio da sede do Cras.
	12/12/2016 (com publicação em 3/1/2017) 
	148.392,76

	Vitor Alves Cardoso Neto EIRELI (CNPJ 14.283.222/0001-73) 
	Convite 006/2016
	Contratação de empresa especializada para execução dos serviços de reforma do Posto de Saúde do PSF
	12/12/2016 (com publicação em 3/1/2017) 
	148.000,00

	Venilson de Oliveira Rocha ME (CNPJ 16.416.613/0001-44) 
	Convite 008/2016
	Contratação de empresa especializada para execução dos serviços de reforma do prédio da Prefeitura
	12/12/2016 (com publicação em 3/1/2017) 
	149.695,16

		Convite 009/2016
	Contratação de empresa especializada para execução dos serviços de reforma em geral incluindo elétrica e hidráulica na Unidade Escolar Roberta Sousa Lima
	12/12/2016 (com publicação em 3/1/2017) 
	147.840,00

14.	À vista de tais constatações, a CGU apresentou as seguintes considerações, verbis:
 (...) no período de 07 a 12 de dezembro de 2016 teriam sido homologados os nove convites anteriormente elencados (todos homologados pelo Prefeito Municipal de Prata do Piauí Antônio Gomes de Sousa, CPF nº XXX.362.931-XX) , chamando a atenção as seguintes atipicidades e inconsistências, além do próprio fato de terem sido vencidos por várias das empresas recebedoras das transferências suspeitas elencadas no Quadro 2:
a) a quantidade de convites compreendidos nesse período, sendo essa a modalidade mais simples de licitação e cuja publicidade é restrita;
b) o fato de os valores contratados terem sido muito próximos ao limite da modalidade previsto no art. 23 da Lei nº 8.666/1993, qual seja R$ 150.000,00 para obras e serviços de engenharia e R$ 80.000,00 para compras e outros serviços que não se enquadrem como obras e serviços de engenharia;
c) o fato de diversos objetos licitados não estarem relacionados à finalidade do Fundef (manutenção e desenvolvimento do ensino fundamental e de valorização do magistério) , tais como reformas com prédios públicos da área de assistência social (Programa de Erradicação do Trabalho Infantil - Peti e Centro de Referência de Assistência Social - Cras) , da saúde (Posto de Saúde do Programa Saúde da Família - PSF) e da Administração (sede da Prefeitura) , além de serviços de pavimentação de vias públicas e recuperação de estradas vicinais;
d) o fato de que, para participarem do certame e em seguida serem contratadas, as empresas elencadas no Quadro 3 deveriam ter sido previamente convidadas pela Prefeitura Municipal de Prata do Piauí, sendo que em 3 procedimentos (Convites nº 001/2016, 002/2016 e 004/2016) foram convidadas empresas com sede nos municípios de Independência - CE (Marquinhos Construções Ltda. - ME, CNPJ nº 11.757.747/0001-05) e Tamboril - CE (Construtora Tende Ltda. - ME, CNPJ nº 05.740.967/0001-23) , conforme informações extraídas do Cadastro Nacional de Pessoa Jurídica mantido pela Receita Federal do Brasil, municípios esses distantes cerca de 296 e 311 quilômetros de Prata do Piauí, respectivamente, enquanto Teresina (PI) , capital do Estado do Piauí e sede de diversas empresas prestadoras de serviços de engenharia, por exemplo, dista aproximadamente 163 km de Prata do Piauí;
e) o fato de esses nove convites não terem sido informados no Sistema Licitações Web do TCE/PI, o que ampliaria a publicidade do processo, implicando no descumprimento do § 4º do art. 34 da Resolução TCE/PI nº 39/2015; e
f) o fato de a publicação dos certames só ter sido efetuada em 03 de janeiro de 2017, quase um mês após as homologações datadas de 07 de dezembro de 2017 e mais de 20 dias após as homologações datadas de 12 de dezembro de 2016.
15.	Por fim, destaca-se da multicitada nota técnica as informações a seguir:
 (...) Cabe destacar também que, em consulta às edições do Diário Oficial dos Municípios, verificou-se que a comissão permanente de licitação (CPL) da Prefeitura Municipal de Prata do Piauí responsável pela condução dos certames à época dos nove convites anteriormente citados era composta pelos seguintes membros, nomeados em 02 de novembro de 2016 (com publicação apenas em 1º de dezembro de 2016) pelo então Prefeito Municipal de Prata do Piauí Antônio Gomes de Sousa (CPF nº XXX.362.931-XX) : Ricardo Matos da Cruz (CPF nº XXX.891.745-XX) , como presidente da CPL; Emanuela Machado Araújo (CPF nº XXX.569.573-XX) , como membro; e Romário Lopes dos Reis (CPF nº XXX.643.543-XX) , também como membro.
3.5.1.1. Em relação aos citados membros, cabe salientar que durante as entrevistas a equipe de fiscalização da CGU foi informada que nenhum dos três membros era servidor efetivo da Prefeitura Municipal de Prata do Piauí (em descumprimento ao disposto no caput art. 51 da Lei nº 8.666/1993) e que Ricardo Matos da Cruz e Emanuela Machado Araújo eram casados (de fato ambos possuem os mesmos endereços registrados em seus CPFs) , sendo que Emanuela Machado Araújo seria irmã de Mirly Machado Araújo (CPF nº XXX.569.563-XX) , esposa do então Prefeito Municipal de Prata do Piauí Antônio Gomes de Sousa (CPF nº XXX.362.931-XX) , o que de fato foi corroborado em consulta aos respectivos CPFs e por meio de notícias publicadas na internet.
 (...) 
4.1. Diante do exposto, conclui-se que o ex-Prefeito Municipal de Prata do Piauí Antônio Gomes de Sousa (CPF nº XXX.362.931-XX) , após ter sido derrotado nas eleições municipais de 2016, empenhou-se em obter o desbloqueio das contas municipais (que se encontravam bloqueadas por decisão cautelar do TCE/PI) , vislumbrando o recebimento dos recursos do Fundef que seriam pagos via precatório, para que, uma vez recebidos esses recursos no valor de R$ 2.849.823,75 há poucos dias do fim de seu mandato, pudesse distribui-los a determinadas empresas (algumas delas de 'fachada' ou ligadas ao contador da prefeitura, Webston de Carvalho Lima, CPF nº XXX.191.573-XX) mediante a simulação de certames licitatórios e a execução de serviços não correspondentes aos valores contratados e pagos (sendo alguns desses objetos contrários à finalidade do Fundef) , bem como pudesse realizar transferências para outras contas a fim de dificultar a identificação do real destinatário das movimentações.
4.2. Para que esses objetivos fossem alcançados antes do fim de seu mandato, o referido prefeito acabou descumprindo os ritos legais para obtenção da autorização legislativa necessária à utilização desses recursos e buscou simular a realização de certames por meio da modalidade mais simples de licitação (convite) , contratando objetos no limite do valor previsto em lei para a modalidade, a fim de que pudesse direcionar os convites às empresas de seu interesse, utilizando-se para isso de membros de sua família nomeados para a CPL responsável pelos certames (Ricardo Matos da Cruz, CPF nº XXX.891.745-XX, e Emanuela Machado Araújo, CPF nº XXX.569.573-XX) . A distribuição ilegal dos recursos foi concretizada mediante a execução de serviços aquém dos valores contratados e pagos, visando dar aparência de legalidade às contratações e aos pagamentos realizados, com indícios de que não foram executados pelas empresas contratadas.
4.3. Além disso, o citado prefeito procurou dificultar eventual fiscalização ou controle social em relação às contratações efetuadas, uma vez que sonegou informações e documentos à equipe de transição municipal do novo prefeito eleito, providenciou a publicação de atos tardiamente (a exemplo da tentativa de autorização legislativa publicada em 29 de dezembro de 2016 e dos termos de adjudicação e homologação dos certames publicados somente em 03 de janeiro de 2017, após o final de seu mandato) e não informou no Sistema Licitações Web do TCE/PI os dados dos convites realizados.
16. 	Dessa feita, houve a formação de autos apartados, os quais constituem a presente Tomada de Contas Especial, com vistas à apuração do débito e identificação dos responsáveis, com fundamento no art. 202, incisos I e II, e 209, §§ 5º e 6º, do Regimento Interno/TCU.
17.	O ex-gestor, Sr. Antônio Gomes de Sousa, buscou legitimar os eventuais pagamentos correspondentes às transferências bancárias elencadas no item 8-retro, por meio de supostos processos licitatórios, os quais foram identificados em publicações constantes no Diário Oficial dos Municípios (páginas 116-118 da edição de 3/1/2017 - fonte http://www.diariooficialdosmunicipios.org/) (juntadas aqui como peças 61-63) e guardariam, em tese, relação de causalidade.
18.	Não obstante, parece de fácil percepção que tais processos licitatórios não guardam conformidade com a Lei 8.666/93, antes apresentando um conjunto de indícios caracterizadores de fraude à licitação, senão vejamos:
18.1.	Os nove convites teriam sido realizados no período de 7 a 12/12/2016 (apenas cinco dias) , por uma mesma Comissão de Licitação, composta por pessoas alheias ao quadro funcional da Prefeitura Municipal de Prata do Piauí-PI, sendo pouco crível que a referida Comissão tivesse condição laboral de conduzir nove processos licitatórios num período de apenas cinco dias. Além do que, dois dos três membros teriam relação de proximidade com o ex-gestor municipal (Ricardo Matos da Cruz e Emanuela Machado Araújo eram casados, e a Sra. Emanuela seria irmã da esposa do então prefeito) ;
18.2.	Os inúmeros convites foram homologados em valores pouco abaixo do limite a partir do qual haveria a obrigatoriedade de adoção da modalidade tomada de preços, cujas exigências de publicidade e prazos de execução são mais rigorosas;
18.3.	Pelo pouco tempo despendido na execução das despesas, parece razoável inferir que não houvera projeto básico, nem orçamento detalhado com a composição dos custos unitários, para a realização de tais procedimentos licitatórios, em desacordo ao previsto no art. 7º, §2º, incisos I e II, da Lei 8.666/93;
18.4.	Ademais, embora supostamente realizados em 7/12 e 12/12/2016, os certames licitatórios só tiveram seus extratos publicados na imprensa em 3/1/2017, portanto, já na gestão subsequente;
18.5.	Não fosse só isso, os objetos supostamente licitados não estariam relacionados às finalidades do Fundef.
19.	No tocante à possível execução dos objetos relacionados aos processos licitatórios por parte das empresas beneficiárias das transferências bancárias, cabe destacar as seguintes informações consignadas pela CGU-PI, consoante inspeção realizada no município de Prata do Piauí no dia 10/2/2017, sobre a qual registra-se que, "em que pese a equipe de inspeção não dispor dos processos licitatórios relacionados [...], alguns objetos licitados foram devidamente especificados nos respectivos termos de adjudicação e homologação publicados no Diário Oficial dos Municípios, como foi o caso dos Convites 005/2016, 006/2016, 007/2016, 008/2016 e 009/2016", o que possibilitou que a equipe de fiscalização, integrada também por um engenheiro civil, realizasse uma inspeção física nesses objetos visando verificar se, de fato, os serviços contratados e pagos foram realizados, de forma que os resultados dessas inspeções e análises relacionadas às empresas contratadas, além de outras informações relevantes, encontram-se dispostas a seguir.
19.1.	Em relação aos Convites 005/2016 e 007/2016, tendo como vencedora a empresa Construcar Construção Civil e Locação de Máquinas e Veículos Ltda. EPP (CNPJ 19.742.308/0001-30) , cujos objetos eram, respectivamente, a reforma do prédio da sede do PETI e a reforma do prédio do CRAS:
19.1.1.	Verificou-se que os únicos serviços realizados em ambas as sedes foram pinturas efetuadas em dezembro de 2016, sendo que, de acordo com os entrevistados (Sra. Maria dos Remédios - auxiliar na coordenação das atividades do PETI e do CRAS de Prata do Piauí-PI; Sra. Maria Carlas de Sousa Brito - assistente social do município a partir de 2017; e Sr. Abraão Pereira da Silva - secretário municipal de Prata do Piauí-PI a partir de 2017) , esses serviços não foram realizados pela empresa Construcar.
19.1.2.	Cabe destacar que a referida empresa foi constituída em 13/2/2014, tendo como sócio administrador o Sr. Antônio Marcolino Ferreira Neto (CPF XXX.220.873-XX) e como sócia cotista a Sra. Ionildes Castelo Branco de Queiroz Ferreira (CPF XXX.638.243-XX) , respectivamente filho e esposa do contador da Prefeitura Municipal de Prata do Piauí, Sr. Webston de Carvalho Lima (CPF XXX.191.573-XX) . 
19.1.3.	Registre-se, ainda, que o referido contador (Sr. Webston de Carvalho Lima) é sócio de seus filhos Antônio Marcolino Ferreira Neto e Webston de Carvalho Lima Filho na empresa Contabilidade Pública de Municípios Ltda. (CNPJ 17.400.231/0001-95) , beneficiária de transferência bancária no valor de R$ 63.000,00, conforme quadro demonstrativo constante do item 8-retro.
19.1.4.	A partir de produção de conhecimento realizada pela Secex/PI por meio de diligência à referida empresa Construcar (vide peças 6-7, do TC Processo 012.893/2017-0) , obteve-se as seguintes informações:
19.1.5.	Por meio da ordem de serviço CC005/2016 (peça 7, p. 24, do TC Processo 012.893/2017-0) , de 13/12/2016, o então gestor municipal teria autorizado o início da execução dos serviços correspondentes ao Convite 005/2016, qual seja: "execução dos serviços de reforma do prédio da sede do PETI".
19.1.6.	Na referida ordem de serviço consta expressamente que:
Os pagamentos serão efetuados mediante as medições solicitadas pela CONTRATADA, averiguada pela equipe designada pela CONTRATANTE em conformidade com a planilha orçamentária da empresa CONTRATADA, posterior liberação dos recursos, a contento, do objeto desta licitação.
19.1.7.	Todavia, a Nota Fiscal 203, correspondente aos serviços prestados, fora emitida em 13/12/2016, e os pagamentos realizados no período de 14 a 20/12/2016, o que denota a impossibilidade material de execução dos serviços em tão curto espaço de tempo.
20.	Ante esses fatos, restou caracterizada a utilização fraudulenta da pessoa jurídica das empresas como meio para a prática, por parte de seus sócios, de desvio de recursos públicos, o que autoriza a utilização do instituto da desconsideração da personalidade jurídica das empresas, de forma que seus sócios respondam pelo dano ao erário praticado por meio da pessoa jurídica, medida adotada no presente processo.
21.	Por fim, cabe aduzir que restou constatado nestes autos que o Presidente e um dos membros da comissão de licitação, Sr. Ricardo Matos da Cruz (CPF XXX.891.745-XX) e Sra. Emanuela Machado Araújo (CPF XXX.569.573-XX) (vide item 3.19 à peça 3, do TC Processo 012.893/2017-0) , respectivamente, foram responsáveis por conduzirem os processos licitatórios com irregularidades. Observa-se que as irregularidades não permaneceriam sem a participação dos membros da CPL. A jurisprudência pacífica desta Corte de Contas é no sentido de que os membros de comissões de licitação serão alcançados pela jurisdição do TCU, com a imputação de débito e/ou aplicação de multa, sempre que os seus atos forem danosos ao erário ou constituírem grave ofensa à ordem jurídica. Nesse sentido são os Acórdão 310/2011-TCU-Plenário, 1.433/2010-Plenário, 7.376/2010-1ª Câmara, 343/2009-Plenário, 768/2009-Plenário, 1.277/2009-Plenário, 2.134/2009-Plenário e 2.135/2009-Plenário.
22.	Dessa forma, e considerando a determinação contida no item 9.5.1 do Acórdão 1470/2017-TCU-Plenário, devem o Sr. Ricardo Matos da Cruz (CPF XXX.891.745-XX) e a Sra. Emanuela Machado Araújo (CPF XXX.569.573-XX) , respectivamente presidente e membro da CPL, ser arrolados como responsáveis solidários na presente tomada de contas especial. 
23.	Diante de tais constatações, a unidade técnica instrutiva propôs (peça 7) o seguinte:
24.1	[sejam] citados, os responsáveis abaixo indicados, nos termos dos arts. 10, § 1º, e 12, incisos I e II, da Lei 8.443, de 16 de julho de 1992 c/c o art. 202, incisos I e II, do Regimento Interno do TCU, para que no prazo de (quinze) dias, contados a partir da ciência da citação, apresentem alegações de defesa e/ou recolham aos cofres do Fundeb do município de Prata do Piauí/PI as quantias devidas, atualizadas monetariamente a partir das respectivas datas até o efetivo recolhimento, na forma da legislação em vigor, em decorrência dos seguintes fatos:
24.1.1 	Responsáveis: Antônio Gomes de Sousa (CPF XXX.362.931-XX) , Construcar Construção Civil e Locação de Máquinas e Veículos Ltda. EPP (CNPJ 19.742.308/00001-30) , Antônio Marcolino Ferreira Neto (CPF XXX.220.873-XX) , Ionildes Castelo Branco de Queiroz Ferreira (CPF XXX.638.243-XX) , Ricardo Matos da Cruz (CPF XXX.891.745-XX) e Emanuela Machado Araújo (CPF XXX.569.573-XX) ; 
	a)  ato impugnado: realização de 29 transferências bancárias (da conta-corrente 0699278-1, agência 5797, Banco Bradesco, de titularidade da Prefeitura Municipal de Prata do Piauí/PI) à empresa Construcar Construção Civil e Locação de Máquinas e Veículos Ltda. EPP, no período de 14 a 20 de dezembro de 2016, totalizando o montante de R$ 502.346,86, sem qualquer comprovação da contraprestação de serviços por parte da empresa, conforme apurado pela CGU-PI, nos termos consignados na nota técnica 551/2017/NAE/PI/REGIONAL/PI, de 17/5/2017 (peça 3, do TC Processo 012.893/2017-0) , bem como não fora localizada pela equipe de auditoria da CGU-PI qualquer documentação que pudesse evidenciar a regular aplicação dos recursos (projeto básico, processo licitatório, contrato, documentos fiscais de despesa, etc) , o que foi corroborado pelo gestor sucessor, Sr. Willhelm Barbosa Lima, que certificou, ao tomar posse no dia 1/1/2017, que não localizara qualquer documentação que pudesse comprovar a execução das despesas relacionadas às transferência bancárias decorrentes do precatório do Fundef. Ademais, conforme fiscalização realizada pela CGU-PI, restaram devidamente constatadas as seguintes irregularidades: a) ausência de autorização legislativa para realização das despesas; b) fraude à licitação; c) ausência de manutenção dos recursos do Fundef em conta específica; e demais ocorrências retratadas nos itens 1-47 da instrução à peça 4, do TC Processo 012.893/2017-0;
b) débito: 
b.1) quantificação do débito solidário:
	VALOR ORIGINAL (R$) 
	DATA DA OCORRÊNCIA

	502.346,86
	20/12/2016

                       Valor atualizado até 30/4/2018: R$ 591.756,91 (peça 6) 
c) Dispositivos violados: Lei 8.666/93; 
24.2	 informado aos responsáveis que caso venham a ser condenados pelo Tribunal, o débito ora apurado será acrescido de juros de mora, nos termos do § 1º do art. 202 do RI/TCU;
24.3	 encaminhado aos responsáveis cópia dos autos e do TC Processo 012.893/2017-0, em mídia CD-R, para subsidiar as manifestações a serem requeridas.
EXAME TÉCNICO
24.	Foram promovidas as citações dos responsáveis conforme sistematizado nos Despachos de conclusão das comunicações processuais (peças 54 e 60) :
 Sr. Antônio Gomes de Sousa (CPF XXX.362.931-XX) , ex-prefeito, mediante edital (peça 51) , publicado no DOU de 14/8/2019, não tendo apresentado alegações de defesa;
 Sr. Ricardo Matos da Cruz (CPF XXX.891.745-XX) , presidente da CPL e Secretário Municipal de Finanças, mediante o Ofício 9973/2019-TCU/Secex-TCE (peça 57) , recebido em 14/11/2019 (peça 58) , não tendo apresentado alegações de defesa;
 Sra. Emanuela Machado Araújo (CPF XXX.569.573-XX) , membro da CPL, mediante o Ofício 9974/2019-TCU/Secex-TCE (peça 56) , recebido em 14/11/2019 (peça 59) , não tendo apresentado alegações de defesa;
 Construcar Construção Civil e Locação de Máquinas e Veículos Ltda. EPP (CNPJ 19.742.308/00001-30) , mediante o Ofício 231/2019-TCU/Sec-PI (peça 10) , recebido em 13/4/2019 (peça 17) , tendo apresentado alegações de defesa (peça 29) ;
 Antônio Marcolino Ferreira Neto (CPF XXX.220.873-XX) , sócio administrador da Construcar, mediante o Ofício 230/2019-TCU/Sec-PI (peça 12) , recebido em 13/4/2019 (peça 18) , tendo apresentado alegações de defesa (peça 28) ;
 Ionildes Castelo Branco de Queiroz Ferreira (CPF XXX.638.243-XX) , sócia da Construcar, mediante o Ofício 233/2019-TCU/Sec-PI (peça 14) , recebido em 13/4/2019 (peça 16) , tendo apresentado alegações de defesa (peça 30) .
25.	Rememorando, os responsáveis foram citados em decorrência da "realização de 29 transferências bancárias (da conta-corrente 0699278-1, agência 5797, Banco Bradesco, de titularidade da Prefeitura Municipal de Prata do Piauí/PI) à empresa Construcar Construção Civil e Locação de Máquinas e Veículos Ltda. EPP, no período de 14 a 20 de dezembro de 2016, totalizando o montante de R$ 502.346,86, sem qualquer comprovação da contraprestação de serviços por parte da empresa, conforme apurado pela CGU-PI, nos termos consignados na nota técnica 551/2017/NAE/PI/REGIONAL/PI, de 17/5/2017 (peça 3, do TC Processo 012.893/2017-0) , bem como não fora localizada pela equipe de auditoria da CGU-PI qualquer documentação que pudesse evidenciar a regular aplicação dos recursos (projeto básico, processo licitatório, contrato, documentos fiscais de despesa, etc) , o que foi corroborado pelo gestor sucessor, Sr. Willhelm Barbosa Lima, que certificou, ao tomar posse no dia 1º/1/2017, que não localizara qualquer documentação que pudesse comprovar a execução das despesas relacionadas às transferência bancárias decorrentes do precatório do Fundef. Ademais, conforme fiscalização realizada pela CGU-PI, restaram devidamente constatadas as seguintes irregularidades: a) ausência de autorização legislativa para realização das despesas; b) fraude à licitação; c) ausência de manutenção dos recursos do Fundef em conta específica; e demais ocorrências retratadas nos itens 1-47 da instrução à peça 4, do TC Processo 012.893/2017-0;".
Alegações de defesa da Construcar Ltda. (peça 29) , de Antônio Marcolino (peça 28) e de Ionildes Castelo Branco (peça 30) .
26.	As alegações de defesa dos três responsáveis são idênticas, pelo que serão tratadas unificadamente, sendo a menção da peça e suas páginas referidas àquela apresentada por Antônio Marcolino (peça 28) .
27.	Alegam os citados que:
	a) não houve 29 transferências para a conta bancária da empresa Construcar dos recursos federais do FUNDEF, e sim 20 transferências efetuadas no período de 14 a 20 de dezembro de 2016, no entanto a empresa não poderia identificar a origem desses recursos como vinculados, tendo em vista que todas as obrigações pactuadas com a Prefeitura Municipal de Prata do Piauí, tinha como origem dos recursos os oriundos do próprio município, ou seja, RECURSOS PRÓPRIOS;
	b) firmou contrato de prestação de serviços de locação de veículos sem motorista, em 28/5/2014, na modalidade Pregão Presencial, n. 1/2014, destacando que, conforme o Edital do certame, a fonte dos recursos não tinha nenhuma vinculação os precatórios do Fundef, sendo que a conta pagadora foi uma conta do Bradesco do próprio município. Pelo que a empresa não teria como identificar a origem dos recursos utilizados no período de 14 a 20 de dezembro de 2016;
	c) no mesmo período de 2016, houve duas transferências, uma no valor de  R$148.426,13, que se refere ao Convite n. 005/2016, cujo objeto era a execução dos serviços de reforma do prédio da sede do PETI, concluído pela empresa e prontamente recebido pelo Município, nada constando do edital sobre serem os recursos federais, notadamente do Fundef. A outra transferência, no valor de R$ 148.392,76, refere-se ao Convite n. 007/2016, cujo objeto foi a execução dos serviços de reforma do prédio da sede do CRAS, concluído e devidamente recebido pelo Município, e, do mesmo modo, nada se falava da fonte Fundef para o pagamento do contrato;
	d) a não localização pela equipe de auditoria da CGU/PI de documentação que pudessem evidenciar a regular aplicação dos recursos na sede da Prefeitura, foge à responsabilidade da empresa prestadora dos serviços, pois a guarda de todo acervo é do Órgão contratante, sendo que à contratada cabe emissão das notas fiscais para empenhos e os respectivos pagamentos.
28.	Para sustentar suas alegações de defesa fizeram juntar (peça 28) :
	a) referente ao contrato de aluguel de veículos, sem motorista, decorrente do Pregão Presencial 1/2014, juntam: o termo de homologação da licitação, de 26/5/2014, no valor global para as Secretaria de Administração, Saúde e Educação de R$ 838.320,00, e respectivo extrato do contrato (p. 4-5) ; o Edital do Pregão Presencial 1/2014, datado de 6/5/2014 (p. 6-24) ; as notas de empenho referentes a parcelas do referido contrato, tendo parte delas sido emitidas em 1º/12/2016 e outras emitidas em 14/12/2016, todas constando como fonte dos recursos "tesouro" e referidas unicamente a locação de veículos para as Secretarias de Administração e da Saúde, cujo somatório delas perfaz R$ 132.257,94 (p. 25-42) ;
	b) relativamente à reforma do prédio do PETI: o Edital do Convite 5/2016, emitido em 30/11/2016, com data de abertura das propostas para 7/12/2016 (p. 43-60) ; a nota fiscal 201, de 12/12/2016, no valor de R$ 148.392,76 (p. 61) ; e a nota de empenho 349.004, de 14/12/2016, de mesmo valor, citando como fonte dos recursos o "tesouro", mas colocando como objeto a reforma do CRAS e não do PETI (p. 62) ;
	c) relativamente à reforma do prédio do CRAS: a nota fiscal 203, de 13/12/2016, no valor de R$ 148.426,13, cuja descrição é genérica e idêntica à nota fiscal 201, referente ao PETI (p. 63) ; e a nota de empenho 349.003, de 14/12/2016, de igual valor, citando como fonte dos recursos "Educação", mas fazendo referência à reforma do PETI e não do CRAS (p. 64) ;
	d) contrato social da Construcar, constituída em 2/1/2014, tendo como sócios Antônio Marcolino e Ionildes Castelo Branco, e como testemunhas Webston de Carvalho Lima e Raimundo José Pereira da Silva (p. 65-66) .
Análise Técnica
29.	Não assiste razão aos defendentes.
30.	Primeiro porque em nenhum momento justificaram como uma licitação realizada através do Convite 5/2016, com sessão de julgamento em 7/12/2016 (peça 28, p. 43-60) , para reforma do prédio do PETI, cuja ordem de serviço foi emitida em 13/12/2016 (peça 7, p. 24, do TC Processo 012.893/2017-0) , teve nota fiscal emitida em 12/12/2016 (peça 28, p. 61) , antes mesmo da ordem de serviço e da própria nota de empenho, esta datada de 14/12/2016 (peça 28, p. 62) . Aliás, outras inconsistências também podem ser vistas no fato de que o Convite 5/2016, no seu item 1.1 fala que o objeto é a reforma do prédio do PETI, enquanto em seu item 3.1 prevê que "os serviços de recuperação de pavimentação em diversas vias públicas do município serão executados conforme as ordens de serviços que serão emitidas no decorrer do prazo de validade do contrato" (peça 28, p. 44) , bem como esse mesmo edital prevê obra no PETI, mas a nota de empenho a ele referente (peça 28, p. 62) , fala em obra no CRAS.
31.	Segundo porque, em que pese a responsabilidade pela guarda dos documentos da licitação e da liquidação das despesas seja de responsabilidade da Prefeitura, para tentar debelar as impossibilidades factuais acima descritas (item 30) , poderia ter ao menos juntado as medições, a proposta de preços, o diário das obras, ART, enfim, um conjunto indiciário que demonstrasse sua execução. Destarte, não conseguiu sequer rebater o que narrado na instrução de peça 7, ou seja, de que "os únicos serviços realizados em ambas as sedes foram pinturas efetuadas em dezembro de 2016, sendo que, de acordo com os entrevistados (Sra. Maria dos Remédios - auxiliar na coordenação das atividades do PETI e do CRAS de Prata do Piauí-PI; Sra. Maria Carlas de Sousa Brito - assistente social do município a partir de 2017; e Sr. Abraão Pereira da Silva - secretário municipal de Prata do Piauí-PI a partir de 2017) , esses serviços não foram realizados pela empresa Construcar".
32.	Em relação à suposta reforma do prédio do CRAS, as mesmas inviabilidades temporais aconteceram (de execução da reforma no mesmo dia da emissão da OS, com nota fiscal anterior à emissão do empenho) , não havendo nenhuma tentativa de justificar o ocorrido, nem ao menos a juntada de indícios da execução das obras.
33.	Nesse sentido, a questão de sua não responsabilização como decorrência da utilização de recursos dos precatórios do Fundef para reformas de prédios estranhos à destinação dos recursos do Fundo é de menor importância. Isso porque não se trata de desvio de finalidade, mas sim de recebimento de recursos sem que as obras fossem executadas e mediante a participação em fraude à licitação.
34.	Não é demais rememorar o que descrito nos itens 15 e 19.1.2 desta instrução:
	a) a comissão permanente de licitação (CPL) da Prefeitura Municipal de Prata do Piauí responsável pela condução dos certames à época dos nove convites anteriormente citados era composta pelos seguintes membros, nomeados em 2/11/2016 (com publicação apenas em 1º/12/2016) pelo então Prefeito Municipal de Prata do Piauí Antônio Gomes de Sousa (CPF XXX.362.931-XX) : Ricardo Matos da Cruz (CPF XXX.891.745-XX) , como presidente da CPL; Emanuela Machado Araújo (CPF XXX.569.573-XX) , como membro; e Romário Lopes dos Reis (CPF XXX.643.543-XX) , também como membro. Em relação aos citados membros, nenhum era servidor efetivo da Prefeitura (em descumprimento ao disposto no caput art. 51 da Lei nº 8.666/1993) e que Ricardo Matos da Cruz e Emanuela Machado Araújo eram casados, sendo que Emanuela Machado Araújo seria irmã de Mirly Machado Araújo (CPF XXX.569.563-XX) , esposa do então Prefeito Municipal de Prata do Piauí Antônio Gomes de Sousa (CPF XXX.362.931-XX) ;
	b) os recurso foram distribuídos a determinadas empresas (algumas delas de 'fachada' ou ligadas ao contador da prefeitura, Webston de Carvalho Lima, CPF XXX.191.573-XX) , que no caso foi testemunha da constituição da Construcar, mediante a simulação de certames licitatórios e a execução de serviços não correspondentes aos valores contratados e pagos;
	c) buscou-se simular a realização de certames por meio da modalidade mais simples de licitação (convite) , contratando objetos no limite do valor previsto em lei para a modalidade, a fim de que pudesse direcionar os convites às empresas de seu interesse, utilizando-se para isso de membros de sua família nomeados para a CPL responsável pelos certames (Ricardo Matos da Cruz, CPF XXX.891.745-XX, e Emanuela Machado Araújo, CPF XXX.569.573-XX) ;
	d) a referida empresa foi constituída em 13/2/2014, tendo como sócio administrador o Sr. Antônio Marcolino Ferreira Neto (CPF XXX.220.873-XX) e como sócia cotista a Sra. Ionildes Castelo Branco de Queiroz Ferreira (CPF XXX.638.243-XX) , respectivamente filho e esposa do contador da Prefeitura Municipal de Prata do Piauí, Sr. Webston de Carvalho Lima (CPF XXX.191.573-XX) . 
35.	Quanto aos pagamentos por conta do contrato de locação de veículos, cujas notas de empenhos juntas perfazem um total de R$ 132.257,94, novamente não assiste razão aos defendentes. Isso porque foram citados pela "realização de 29 transferências bancárias (da conta-corrente 0699278-1, agência 5797, Banco Bradesco, de titularidade da Prefeitura Municipal de Prata do Piauí/PI) à empresa Construcar Construção Civil e Locação de Máquinas e Veículos Ltda. EPP, no período de 14 a 20 de dezembro de 2016, totalizando o montante de R$ 502.346,86, sem qualquer comprovação da contraprestação de serviços por parte da empresa, conforme apurado pela CGU-PI, nos termos consignados na nota técnica 551/2017/NAE/PI/REGIONAL/PI, de 17/5/2017 (peça 3, do TC Processo 012.893/2017-0) , bem como não fora localizada pela equipe de auditoria da CGU-PI qualquer documentação que pudesse evidenciar a regular aplicação dos recursos (projeto básico, processo licitatório, contrato, documentos fiscais de despesa, etc) ". Destarte, ao não apresentar documentos próprios e sob sua guarda, como notas fiscais ou indicativos de prestação dos serviços (veículos alugados, dados de movimentação dos veículos, etc) , da mesma forma não permite a aferição do nexo de causalidade entre os recursos recebidos e os serviços alegadamente prestados.
36.	De outra, é irrelevante saber se foram 20 ou 29 transferências, porquanto o montante do valor impugnado não foi em nenhum momento contestado. O fato é que a nota técnica da CGU (peça 3 do TC Processo 012.893/2017-0) fez um grande esforço para tentar ligar valores transferidos aos certames realizados em dezembro de 2016 (vide peça 3, p. 2-4) , o que não foi possível em relação aos pagamentos decorrentes do suposto aluguel de veículos, dado que nenhum processo de liquidação de despesas foi encontrado, mantendo-se aqui a glosa pelo fato de nenhum elemento ser apresentado para, ao menos, colocar a prestação dos serviços de aluguel e reforma como, ao menos, possivelmente ter acontecido.
Dos responsáveis revéis
37.	Como visto, Antônio Gomes de Sousa (CPF XXX.362.931-XX) , ex-prefeito; Ricardo Matos da Cruz (CPF XXX.891.745-XX) , presidente da CPL e Secretário Municipal de Finanças; e Emanuela Machado Araújo (CPF XXX.569.573-XX) , membro da CPL, apesar de devidamente citados, não apresentaram alegações de defesa.
38.	Por terem sido os responsáveis regularmente comunicados e não terem comparecido aos autos, devem-se operar, portanto, os efeitos da revelia, dando-se prosseguimento ao processo, nos termos do art. 12, § 3º, da Lei 8.443/1992.
39.	Há entendimento jurisprudência desta Corte de Contas de que com a aplicação da revelia devem ser considerados os elementos já constantes dos autos, os quais podem, inclusive, levar a um juízo favorável ao responsável revel, se for o caso.
40.	Portanto, independentemente da revelia, a avaliação da responsabilidade do agente nos processos desta Corte não prescinde/dispensa dos elementos existentes nos autos ou para ele carreados, uma vez que são regidos pelo Princípio da Verdade Material (Acórdão 1128/2011-TCU-Plenário, 1.737/2011-TCU-Plenário, 341/2010-TCU-2ª Câmara) .
41.	Diante dessas premissas, passa-se a analisar a responsabilidade dos responsáveis revéis.
42.	Conforme exposto na instrução de citação (peça 7) e no processo que deu origem à representação, a referida municipalidade realizou nove licitações na modalidade convite, no período de 7 a 12/12/2016, que somente foram publicados em 03 de janeiro de 2017, quase um mês após as homologações datadas de 07 de dezembro de 2016, e tinham objetos não vinculados ao ensino fundamental, além de irregularidades referentes à composição da comissão de licitação.
43.	Todos esses certames ocorreram sob a modalidade convite, com valores próximos a R$ 150.000,00, que corresponde ao limite dessa modalidade de licitação, mais simples e cuja publicidade é restrita, sem contar que, além disso, tais licitações nunca foram informadas no Sistema Licitações Web do TCE/PI, providência essa que, exigida no § 4º do art. 34 da Resolução TCE/PI 39/2015, visa justamente ampliar a publicidade do processo.
44.	A realização dessa quantidade de convites em intervalo tão curto de tempo, por sua vez, contrariou o histórico do município, que, até então, não havia feito nenhum convite no exercício de 2016.
45.	Vale registrar que a situação incomum vivenciada pelo Município de Prata do Piauí/PI, descrita no Acórdão 1470/2017-TCU-Plenário que deu origem à presente TCE, com a realização de inúmeras e não usuais movimentações financeiras com valores dos precatórios do Fundef tão logo esses foram recebidos pelo município, quando faltavam apenas 18 (dezoito) dias para o final do mandato do ora defendente, foi expressamente mencionada no voto condutor do referido Acórdão 1824/2017-TCU-Plenário, como ilustrativo do nível de gravidade das irregularidades que vinham ocorrendo no uso desses recursos.
46.	O dispêndio atribuído ao responsável insere-se nesse conjunto de transferências bancárias suspeitas efetuadas com os precatórios do Fundef, as quais conjuntamente formaram quantia materialmente significativa em relação ao orçamento municipal e foram feitas no curtíssimo período de 14 a 20/12/2016, a poucos dias do final do mandato do responsável, que se encerraria em 31/12/2016.
47.	Ademais, verificou-se que a CPL municipal que conduziu os certames era composta por membros alheios ao quadro municipal, sendo dois deles próximos ao ex-prefeito (cunhada e respectivo marido dessa, alçado à condição de presidente da comissão) , em desrespeito ao caput do art. 51 da Lei 8.666/1993 e ao princípio administrativo da impessoalidade.
48.	Veja-se ainda que a lei que abriu crédito especial no orçamento municipal para inclusão dos valores dos precatórios, aprovada em 16/11/2016 e publicada em 29/12/2016, não amparou formalmente a execução de tais despesas, ocorridas nos dias 14, 15, 16, 19 e 20 de dezembro de 2016, antes portanto da publicação da referida lei, a qual, de qualquer modo, consoante o disposto no art. 1º da Lei de Introdução ao Código Civil, somente entraria em vigor em fevereiro de 2017.
49.	Todas essas circunstâncias (celeridade e quantidade dos procedimentos, composição da CPL, objetos e valores contratados, ausência de divulgação e publicidade dos certames, etc) , associadas à falta de informações sobre os convites e, ainda, à não comprovação da realização dos serviços que seriam contratados, sugerem a manipulação dos certames com fins de dar aparência de legalidade às contratações e aos pagamentos realizados, configurando a fraude apontada nos autos.
50.	A possível alegação de haver dificuldade em comprovar a execução dos serviços efetuados diante do lapso temporal transcorrido não merece prosperar, visto que não decorreram nem cinco anos da suposta execução e ocorrência do dano, ou seja, nem mesmo restou tipificado o previsto no inciso II, do art. 6º, da IN TCU 71/2012, o qual prevê a possibilidade de dispensa da instauração de TCE quando "houver transcorrido prazo superior a dez anos entre a data provável de ocorrência do dano e a primeira notificação dos responsáveis pela autoridade administrativa competente".
51.	Mesmo que houvesse o transcurso deste prazo de dez anos, o Tribunal possui jurisprudência consolidada no sentido de que:
 (...) o mero transcurso do tempo não é razão suficiente para o trancamento das contas ou para a não abertura de tomada de contas especial. É preciso que, além disso, haja fundadas razões para supor que o direito à defesa tenha sido prejudicado. Ainda, somente o longo decurso de tempo entre a data da transferência dos recursos e a instauração da tomada de contas especial não é suficiente para o trancamento das contas, o qual só ocorrerá após a verificação de que o lapso temporal tenha prejudicado efetivamente o exercício, pelo responsável, do direito à ampla defesa e ao contraditório (Acórdão 550/2020-TCU-Plenário, rel. Vital do Rêgo, 139/2017-TCU-Plenário, 6.018/2015-TCU-2ª Câmara, 6.974/2014-1ª Câmara, 67/2014-TCU-Plenário) 
52.	A empresa e seus sócios em suas defesas (peças 28, 29 e 30) em nenhum momento demonstraram objetivamente quais seriam os reais impedimentos para que demonstrasse a efetiva execução dos serviços. Não apresentaram termo de recebimento definitivo da execução dos serviços ou recibo, consoante previsto no art. 73, inciso I, alínea b, e art. 74, alínea III, e seu parágrafo único, da Lei 8.666/93, ou qualquer outro documento comprobatório dos serviços prestados. Ao contrário, os documentos acostados nas referidas peças corroboram as constatações e as conclusões da CGU (peça 3 do TC Processo 012.893/2017-0) .
53.	Evidente também que a situação em comento não se amolda à de contas iliquidáveis, porquanto não houve demonstração objetiva de algum real impedimento para que os responsáveis deixassem de demonstrar a efetiva execução dos serviços, significando que a não comprovação da regular aplicação dos recursos decorre exclusivamente da omissão dos responsáveis, e não de caso fortuito ou de força maior alheio às suas vontades, consoante previsto nos arts. 20 e 21 da Lei 8.443/92.
54.	O pagamento/recebimento de recursos públicos sem a devida contraprestação dos serviços constitui irregularidade grave, configurando o débito a ser imputado também ao beneficiário dos recursos e aos responsáveis pelos pagamentos.
55.	Segundo os artigos 4º e 5º da Lei 8.443/1992, o Tribunal de Contas da União tem jurisdição própria e privativa sobre as pessoas e matérias sujeitas à sua competência, abrangendo todos os responsáveis pela aplicação de recursos federais. Já o § 2° do art. 16 da mesma lei determina que deve o Tribunal, ao julgar irregulares as contas, fixar a responsabilidade solidária do agente público que praticou o ato irregular, e do terceiro que, como contratante ou parte interessada na prática do mesmo ato, de qualquer modo haja concorrido para o cometimento do dano apurado. 
56.	Nesse sentido, a jurisprudência consolidada aponta que o TCU, quando do julgamento pela irregularidade das contas de determinado responsável, pode fixar, quanto ao débito apurado, a responsabilidade solidária de agente privado que haja concorrido para o dano, podendo ainda condená-lo ao pagamento da multa prevista no art. 57 da Lei 8.443/1992 (Acórdão 8922/2015-TCU-Segunda Câmara, rel. Marcos Bemquerer, 8.670/2015-TCU-2ª Câmara, rel Ana Arraes, 6.412/2015-TCU-2ª Câmara, rel. Marcos Bemquerer, 3.433/2015-TCU1ª Câmara, rel. José Mucio Monteiro, 3.099/2015-TCU-1ª Câmara, rel. José Mucio Monteiro, 2.781/2015-TCU-1ª Câmara, rel. José Mucio Monteiro, e 2.262/2015-TCU-Plenário, rel. Benjamin Zymler) .
57.	Portanto, ainda que não ficasse devidamente caracterizada a fraude no processo licitatório, tal fato não afasta a responsabilização dos partícipes do ilícito, diante da não comprovação da execução dos serviços, o que, por si só, é condição suficiente para a declaração de irregularidade das contas, com consequente condenação em débito.
58.	Adicionalmente, quanto à questão da ausência de dolo na prática dos atos imputados aos responsáveis, traz-se jurisprudência desta Corte de Contas no sentido de que não há necessidade da "presença de dolo para a responsabilização de terceiro que tenha concorrido para dano ao erário, sendo suficiente a constatação de culpa, em sentido estrito, para sua condenação solidária (art. 16, § 2º, alínea b, da Lei 8.443/1992) (Acórdão 2550/2019-TCU-Plenário, rel. Walton Alencar Rodrigues, 1620/2019-TCU-Plenário, rel. Bruno Dantas, 827/2016-TCU-2ª Câmara, rel. Ana Arraes) . Nem mesmo foram encontrados elementos suficientes que demonstrassem a boa-fé dos responsáveis.
59.	A natureza vinculativa do uso dos recursos do Fundef e a competência do TCU para fiscalizar a sua aplicação quando decorrentes de complementação da União a estados e municípios, ainda que associados com o sucesso de demandas judiciais, são matérias pacificadas neste Tribunal, mesmo considerando que, conforme se extrai do conjunto de entendimentos apresentados nos Acórdãos 1824/2017 e 1962/2017, ambos do Plenário e da relatoria do Min. Walton Alencar, tenha  esta Corte de Contas reconhecido que essa competência, por seu caráter concorrente, não afasta a dos órgãos de controle locais. Por sinal, a competência do TCU para fiscalizar a aplicação dos recursos do Fundeb, quando concernentes à complementação da União a estados e municípios, nos quais se enquadram os precatórios do Fundef, foi ratificada pelo STF, em demandas como a Ação Direta de Inconstitucionalidade 5.532/DF (Relator: Ministro Ricardo Lewandowski) .
60.	Os responsáveis, Ricardo Matos da Cruz (CPF XXX.891.745-XX) e Emanuela Machado Araújo (CPF XXX.569.573-XX) , foram membros da Comissão Permanente de Licitação (CPL) do Município de Prata do Piauí/PI, a qual teve participação nos certames licitatórios montados apenas para justificar, ao menos parcialmente, as supracitadas movimentações financeiras municipais, citadas ao longo desta instrução.
61.	A jurisprudência pacífica desta Corte de Contas é no sentido de que os membros de comissões de licitação serão alcançados pela jurisdição do TCU, com a imputação de débito e/ou aplicação de multa, sempre que os seus atos forem danosos ao erário ou constituírem grave ofensa à ordem jurídica. Nesse sentido são os Acórdão 310/2011-TCU-Plenário, 1.433/2010 -Plenário, 7.376/2010 -1ª Câmara, 343/2009 -Plenário, 768/2009-Plenário, 1.277/2009 -Plenário, 2.134/2009-Plenário e 2.135/2009 -Plenário.
62.		Nesse sentido, considerando os documentos existentes nos autos (inclusive os apresentados pelos demais responsáveis) , pode-se concluir que os responsáveis revéis em questão, Antônio Gomes de Sousa (CPF XXX.362.931-XX) , ex-prefeito; Ricardo Matos da Cruz (CPF XXX.891.745-XX) , presidente da CPL e Secretário Municipal de Finanças; e Emanuela Machado Araújo (CPF XXX.569.573-XX) , membro da CPL, praticaram atos cruciais para a consumação do prejuízo experimentado pelo erário.
CONCLUSÃO
63.	O "Exame Técnico" originário permitiu definir a responsabilidade solidária de Antônio Gomes de Sousa (CPF XXX.362.931-XX) , Construcar Construção Civil e Locação de Máquinas e Veículos Ltda. EPP (CNPJ 19.742.308/00001-30) , Antônio Marcolino Ferreira Neto (CPF XXX.220.873-XX) , Ionildes Castelo Branco de Queiroz Ferreira (CPF XXX.638.243-XX) , Ricardo Matos da Cruz (CPF XXX.891.745-XX) e Emanuela Machado Araújo (CPF XXX.569.573-XX) , e apurar adequadamente o débito a elas atribuído. 
64.	Diante da revelia de Antônio Gomes de Sousa (CPF XXX.362.931-XX) , Ricardo Matos da Cruz (CPF XXX.891.745-XX) e Emanuela Machado Araújo (CPF XXX.569.573-XX) , e inexistindo nos autos elementos que permitam concluir pela ocorrência de boa-fé ou de outras excludentes de culpabilidade em suas condutas, propõe-se que suas contas sejam julgadas irregulares e que os responsáveis sejam condenados em débito, bem como que lhes sejam aplicadas a multa prevista no art. 57 da Lei 8.443/1992.  (item 23 da seção "Exame Técnico") .
65.	Em face da análise promovida nos itens 29 a 36, da seção "Exame Técnico", propõe-se rejeitar as alegações de defesa apresentadas por Construcar Construção Civil e Locação de Máquinas e Veículos Ltda. EPP (CNPJ 19.742.308/00001-30) , Antônio Marcolino Ferreira Neto (CPF XXX.220.873-XX) , Ionildes Castelo Branco de Queiroz Ferreira (CPF XXX.638.243-XX) , uma vez que não foram suficientes para sanear as irregularidades a eles atribuídas.
66.	Os argumentos de defesa tampouco lograram afastar o débito imputado aos responsáveis solidários. Ademais, inexistem nos autos elementos que demonstrem sua boa-fé ou a ocorrência de outros excludentes de culpabilidade. Desse modo, suas contas devem, desde logo, ser julgadas irregulares, nos termos do art. 202, § 6º, do Regimento Interno/TCU, procedendo-se à sua condenação em débito e à aplicação da multa prevista no art. 57 da Lei 8.443/1992.
INFORMAÇÕES ADICIONAIS 
67.	O Acórdão 1470/2017-TCU-Plenário, em seu item 9.5, determinou a instauração de diversas tomadas de contas especial relacionadas a irregularidades conexas ocorridas no Município de Prata do Piauí/PI. Ao todo, foram instauradas doze TCEs em cumprimento à deliberação, conforme relacionadas abaixo:
	Processo
	Assunto
	Responsáveis

	Processo 029.093/2017-1
	Cumprimento do item 9.5.1 do Acórdão 1470/2017-TCU-Plenário
	Antonio Gomes de Sousa, Antonio Marcolino Ferreira Neto, Construcar - Construcao Civil e Locacao de Maquinas e Veiculos Ltda - EPP, Emanuela Machado Araujo, Ionildes Castelo Branco de Queiroz Ferreira, Ricardo Matos da Cruz

	Processo 029.140/2017-0
	Cumprimento do item 9.5.2 do Acórdão 1470/2017-TCU-Plenário
	Antonio Gomes de Sousa, Emanuela Machado Araujo, Italo James Alencar de Souza, Mailson Lima Fernandes, Qualityserv Construtora Servicos e Reformas Ltda - ME, Ricardo Matos da Cruz

	Processo 029.143/2017-9
	Cumprimento do item 9.5.3 do Acórdão 1470/2017-TCU-Plenário
	Antonio Gomes de Sousa, Emanuela Machado Araujo, Ricardo Matos da Cruz, Vitor Alves Cardoso Neto Eireli, Vitor Alves Cardoso Neto

	Processo 029.145/2017-1
	Cumprimento do item 9.5.4 do Acórdão 1470/2017-TCU-Plenário
	Antonio Gomes de Sousa, Emanuela Machado Araujo, Geopa Empreendimentos Imobiliarios Ltda, Naddja Thallyta Sousa Silva, Ricardo Matos da Cruz

	Processo 029.147/2017-4
	Cumprimento do item 9.5.5 do Acórdão 1470/2017-TCU-Plenário
	Antonio Gomes de Sousa, Emanuela Machado Araujo, Francisco Lennon Barbosa Martins, Lana Goretti Santos Paiva, Ricardo Matos da Cruz, Salinas Empreendimentos e Construcoes Ltda

	Processo 029.148/2017-0
	Cumprimento do item 9.5.6 do Acórdão 1470/2017-TCU-Plenário
	Antonio Gomes de Sousa, Construtora Tende Eireli, Emanuela Machado Araujo, Francisco Jarbas de Araujo Melo, Ricardo Matos da Cruz

	Processo 029.235/2017-0
	Cumprimento do item 9.5.7 do Acórdão 1470/2017-TCU-Plenário
	Antonio Gomes de Sousa, Emanuela Machado Araujo, Ricardo Matos da Cruz, Venilson de Oliveira Rocha - ME, Venilson de Oliveira Rocha

	Processo 029.236/2017-7
	Cumprimento do item 9.5.8 do Acórdão 1470/2017-TCU-Plenário
	Antonio Gomes de Sousa, Emanuela Machado Araujo, F & R Pneus Ltda - ME, Francisco Rodrigues da Silva, Ricardo Matos da Cruz, Vania Regia Felix Ribeiro de Carvalho

	Processo 029.237/2017-3
	Cumprimento do item 9.5.9 do Acórdão 1470/2017-TCU-Plenário
	Antonio Gomes de Sousa, Antonio Marcolino Ferreira Neto, Contabilidade Publica de Municipios Ltda, Emanuela Machado Araujo, Ricardo Matos da Cruz, Webston de Carvalho Lima Filho, Webston de Carvalho Lima

	Processo 029.242/2017-7
	Cumprimento do item 9.5.10 do Acórdão 1470/2017-TCU-Plenário
	Antonio Gomes de Sousa, Dmj Distribuidora de Artigos de Escritorio Ltda, Emanuela Machado Araujo, Joao Ricardo Pinheiro Campos Sousa, Marcos Patricio Ferreira Craibano, Ricardo Matos da Cruz

	Processo 029.250/2017-0
	Cumprimento do item 9.5.11 do Acórdão 1470/2017-TCU-Plenário
	Antonio Gomes de Sousa, Antonio Marcos Coutinho Gomes, Emanuela Machado Araujo, Isabel Rejane Fernandes Ramos, Marquinhos Construcoes Eireli, Ricardo Matos da Cruz

	Processo 029.251/2017-6
	Cumprimento do item 9.5.12 do Acórdão 1470/2017-TCU-Plenário
	Antônio Gomes de Sousa

PROPOSTA DE ENCAMINHAMENTO
68.	Diante do exposto, submetem-se os autos à consideração superior, propondo:
a) com fundamento nos arts. 1º, inciso I, 16, inciso III, alíneas "b" e "c", e § 2º da Lei 8.443/1992 c/c os arts. 19 e 23, inciso III, da mesma Lei, e com arts. 1º, inciso I, 209, incisos II e III, e § 5º, 210 e 214, inciso III, do Regimento Interno, que sejam julgadas irregulares as contas dos Sr (s) . Antônio Gomes de Sousa (CPF XXX.362.931-XX) , ex-Prefeito Municipal de Prata do Piauí/PI; Ricardo Matos da Cruz (CPF XXX.891.745-XX) , ex-Secretário Municipal de Finanças e Presidente da CPL; Emanuela Machado Araújo (CPF XXX.569.573-XX) , membro da CPL; Construcar Construção Civil e Locação de Máquinas e Veículos Ltda. EPP (CNPJ 19.742.308/00001-30) ; Antônio Marcolino Ferreira Neto (CPF XXX.220.873-XX) e Ionildes Castelo Branco de Queiroz Ferreira (CPF XXX.638.243-XX) , sócios da empresa Construcar; condenando-os, em solidariedade, ao pagamento da quantia a seguir especificada, com a fixação do prazo de quinze dias, a contar das notificações, para comprovarem, perante o Tribunal (art. 214, inciso III, alínea "a", do Regimento Interno) , o recolhimento da dívida aos cofres do Fundeb do Município de Prata do Piauí/PI, atualizada monetariamente e acrescida dos juros de mora, calculados a partir das datas discriminadas, até a data do recolhimento, na forma prevista na legislação em vigor;
	VALOR ORIGINAL (R$) 
	DATA DA OCORRÊNCIA

	502.346,86
	20/12/2016

	Valor atualizado até 29/10/2020: R$ 627.019,66 (peça 64) 

b) aplicar aos Sr (s) . Antônio Gomes de Sousa (CPF XXX.362.931-XX) , ex-Prefeito Municipal de Prata do Piauí/PI; Ricardo Matos da Cruz (CPF XXX.891.745-XX) , ex-Secretário Municipal de Finanças e Presidente da CPL; Emanuela Machado Araújo (CPF XXX.569.573-XX) , membro da CPL; Construcar Construção Civil e Locação de Máquinas e Veículos Ltda. EPP (CNPJ 19.742.308/00001-30) ; Antônio Marcolino Ferreira Neto (CPF XXX.220.873-XX) e Ionildes Castelo Branco de Queiroz Ferreira (CPF XXX.638.243-XX) , sócios da empresa Construcar, individualmente, a multa prevista no art. 57 da Lei 8.443/1992 c/c o art. 267 do Regimento Interno, com a fixação do prazo de quinze dias, a contar das notificações, para comprovarem, perante o Tribunal (art. 214, inciso III, alínea "a", do Regimento Interno) , o recolhimento da dívida aos cofres do Tesouro Nacional, atualizada monetariamente desde a data do acórdão até a do efetivo recolhimento, se for paga após o vencimento, na forma da legislação em vigor;
c) autorizar, desde logo, nos termos do art. 28, inciso II, da Lei 8.443/1992, a cobrança judicial da dívida, caso não atendidas as notificações; e
d) encaminhar cópia da deliberação ao Procurador-Chefe da Procuradoria da República no Estado do Piauí, nos termos do § 3º do art. 16 da Lei 8.443/1992 c/c o § 7º do art. 209 do Regimento Interno do TCU, para adoção das medidas cabíveis; e comunicar-lhe que o relatório e o voto que a fundamentarem podem ser acessados por meio do endereço eletrônico www.tcu.gov.br/acordaos e que, caso haja interesse, o Tribunal pode enviar-lhe cópia desses documentos sem qualquer custo."
2.	O Ministério Público junto ao TCU manifestou-se de acordo com a proposta da unidade técnica. Transcrevo parecer do Parquet:
"	Trata-se de tomada de contas especial instaurada em cumprimento à determinação que constou no item 9.5.1 do Acórdão 1470/2017-TCU-Plenário, proferido no âmbito do TC Processo 012.893/2017-0. O aludido processo versou sobre representação formulada pela Secex/PI que, pautando-se em informações compartilhadas pela CGU, apurou irregularidades ocorridas em licitações, contratações e movimentações bancárias realizadas no ano de 2016 pelo Sr. Antônio Gomes de Souza, ex-prefeito de Prata do Piauí/PI.
De acordo com a representação que originou este feito, em 13/12/2016, apenas 18 dias antes de findar o mandato do Sr. Antônio Gomes de Sousa, o montante de R$ 2.849.823,75 foi transferido para uma conta de titularidade do Município de Prata do Piauí em virtude de decisão judicial emanada pela 5ª Vara da Justiça Federal desse Estado. Tal verba era proveniente do processo judicial 2005.40.00.0067384, que versou sobre o pagamento de diferenças do Fundo de Manutenção e Desenvolvimento do Ensino Fundamental e de Valorização do Magistério (Fundef) , do período de 1998 a 2004. 
Um dia após os recursos terem sido creditados em sua conta corrente, a municipalidade promoveu a transferência de quase a totalidade da verba para outra conta se sua titularidade (transação no valor de R$ 2.730.000,00) . De acordo com levantamento realizado, uma parte desses recursos, que perfaz R$ 2.234.123,22, foi repassada para onze empresas distintas. O restante da verba teve como destino uma outra conta de titularidade da Prefeitura e, por fim, os recursos foram utilizados em transações tidas como suspeitas.
No bojo do processo originário, verificou-se: i) a existência de indícios de montagem de certames licitatórios realizados unicamente para dar ares de legalidade às despesas efetuadas; ii) o pagamento por serviços cuja contraprestação não foi comprovada; e iii) a destinação de parcela de recursos para o custeio de ações não relacionadas ao Fundef. 
O esquema irregular foi descrito em Nota Técnica elaborada pela CGU, cujo excerto peço licença para reproduzir:
4.1. Diante do exposto, conclui-se que o ex-Prefeito Municipal de Prata do Piauí Antônio Gomes de Sousa (CPF nº XXX.362.931-XX) , após ter sido derrotado nas eleições municipais de 2016, empenhou-se em obter o desbloqueio das contas municipais (que se encontravam bloqueadas por decisão cautelar do TCE/PI) , vislumbrando o recebimento dos recursos do Fundef que seriam pagos via precatório, para que, uma vez recebidos esses recursos no valor de R$ 2.849.823,75 há poucos dias do fim de seu mandato, pudesse distribui-los a determinadas empresas (algumas delas de 'fachada' ou ligadas ao contador da prefeitura, Webston de Carvalho Lima, CPF nº XXX.191.573-XX) mediante a simulação de certames licitatórios e a execução de serviços não correspondentes aos valores contratados e pagos (sendo alguns desses objetos contrários à finalidade do Fundef) , bem como pudesse realizar transferências para outras contas a fim de dificultar a identificação do real destinatário das movimentações. 
4.2. Para que esses objetivos fossem alcançados antes do fim de seu mandato, o referido prefeito acabou descumprindo os ritos legais para obtenção da autorização legislativa necessária à utilização desses recursos e buscou simular a realização de certames por meio da modalidade mais simples de licitação (convite) , contratando objetos no limite do valor previsto em lei para a modalidade, a fim de que pudesse direcionar os convites às empresas de seu interesse, utilizando-se para isso de membros de sua família nomeados para a CPL responsável pelos certames (Ricardo Matos da Cruz, CPF nº XXX.891.745-XX, e Emanuela Machado Araújo, CPF nº XXX.569.573-XX) . A distribuição ilegal dos recursos foi concretizada mediante a execução de serviços aquém dos valores contratados e pagos, visando dar aparência de legalidade às contratações e aos pagamentos realizados, com indícios de que não foram executados pelas empresas contratadas.
Ao tomar ciência desses fatos, esta Corte, por meio do Acórdão 1470/2017-TCU-Plenário, determinou a instauração de autos apartados de TCE a serem constituídos visando buscar o ressarcimento dos valores gastos irregularmente. O presente processo tem como escopo apurar vinte e nove transferências bancárias realizadas para movimentar recursos da conta bancária da Prefeitura para uma outra conta de titularidade da empresa Construcar Construção Civil e Locação de Máquinas e Veículos Ltda., ocorridas entre os dias 14 e 20 de dezembro de 2016, as quais, somadas, atingem a monta de        R$ 502.346,86 (valor histórico) .
Ao dar início a esta TCE, a unidade técnica providenciou as citações solidárias dos seguintes responsáveis: Antônio Gomes de Sousa (prefeito à época dos fatos) ; Construcar Construção Civil e Locação de Máquinas e Veículos Ltda. (empresa beneficiada pelas transações financeiras) , Antônio Marcolino Ferreira Neto (sócio da Construcar) , Ionildes Castelo Branco de Queiroz Ferreira (sócia da Construcar) , Ricardo Matos da Cruz (presidente de comissão de licitação) e Emanuela Machado Araújo (membro de comissão de licitação) .
Muito embora tenham sido devidamente notificados, os Srs. Antônio Gomes de Sousa, Ricardo Matos da Cruz e Emanuela Machado Araújo quedaram-se inertes e deixaram o prazo para apresentação de alegações de defesa transcorrer in albis. Devem, pois, ser considerados revéis, dando-se prosseguimento ao processo, conforme preceitua o art. 12, § 3º, da Lei 8.443/92. 
Os demais responsáveis carrearam aos autos os documentos que compõem as peças 28 a 30. Em síntese, aduzem que o dinheiro recebido pela empresa Construcar era referente a serviços prestados em obras de reforma do prédio da sede do PETI e do CRAS (Convites 005/2016 e 007/2016, no valor de R$ 148.426,13 e R$ 148.392,76, respectivamente) , os quais teriam sido plenamente executados. Além disso, informaram que parte da verba que lhe fora repassada visava pagar por serviços de locação de veículos (Pregão Presencial 1/2014) . A esse respeito, afirmam que não podem ser responsabilizados por terem recebido recursos provenientes do Fundef para a quitação de atividades não relacionadas a esse programa governamental.
Por seu turno, a Secex-TCE concluiu que os argumentos trazidos pelos agentes não são capazes de elidir as irregularidades que lhes foram atribuídas, motivo pelo qual alvitrou proposta para rejeitar suas alegações de defesa, condenar solidariamente os responsáveis arrolados ao ressarcimento de débito no valor de 502.346,86 (valor histórico) e lhes imputar individualmente a multa prevista no art. 57 da Lei 8.443/92.
Feito o resumo dos fatos, endosso as análises e proposições consignadas na instrução elaborada pela secretaria instrutora. 
De fato, ao compulsar o conjunto probatório coligido a este feito, reputo que os responsáveis não lograram demonstrar a regularidade dos pagamentos ora questionados. Pelo contrário, são fartas as evidências que apontam no sentido de que a verba pública foi repassada à empresa Construcar Construção Civil e Locação de Máquinas e Veículos Ltda. sem que a entidade tenha prestado os serviços correspondentes a tais valores. 
Sobre esse ponto, lembro que a CGU realizou vistoria in loco nos prédios do PETI e do CRAS, os quais deveriam ter sido reformados em dezembro de 2016, mas verificou que nenhum serviço havia sido prestado pela Construcar nas aludidas edificações. Da mesma forma, são várias as incompatibilidades identificadas nos procedimentos de licitação, contratação e pagamento das obras, as quais indicam que a documentação dos certames e dos procedimentos de pagamento foram montadas para dar ares de legalidade às transações financeiras realizadas com os recursos públicos que deveriam ser utilizados exclusivamente em ações do Fundef. 
Assim, à míngua de qualquer elemento hábil a comprovar o bom e regular emprego da verba retirada da conta corrente do Município de Prata do Piauí/PI, reputo ser escorreita a proposta para rejeitar as alegações de defesa trazidas pelos agentes, julgar suas contas irregulares, condená-los ao ressarcimento do débito e lhes aplicar a sanção pecuniária cabível.
Ante os elementos que compõem os autos, e por considerar adequado o exame empreendido pela unidade técnica, este representante do Ministério Público de Contas manifesta-se de acordo com a proposta de encaminhamento que consta da peça 65, p. 17-18."
É o relatório.

não há

Subprocurador-Geral Paulo Soares Bugarin.

TOMADA DE CONTAS ESPECIAL. MUNICÍPIO DE PRATA DO PIAUÍ. MOVIMENTAÇÕES FINANCEIRAS ATÍPICAS, REALIZADAS NO FINAL DO MANDATO DO EX-GESTOR MUNICIPAL. FRAUDES À LICITAÇÃO. PAGAMENTO POR SERVIÇOS NÃO REALIZADOS. DESCONSIDERAÇÃO DA PERSONALIDADE JURÍDICA DA EMPRESA QUE RECEBEU OS RECURSOS. CITAÇÃO DO EX-PREFEITO, DOS MEMBROS DA COMISSÃO DE LICITAÇÃO, DA EMPRESA E DE SEUS SÓCIOS. REVELIA DO EX-PREFEITO E DOS MEMBROS DA COMISSÃO DE LICITAÇÃO. REJEIÇÃO DAS ALEGAÇÕES DE DEFESA DA CONTRATADA E DE SEUS SÓCIOS. CONTAS IRREGULARES. DÉBITO SOLIDÁRIO. MULTAS INDIVIDUAIS. CIÊNCIA.

TOMADA DE CONTAS ESPECIAL (TCE)

Secretaria de Controle Externo da Educação, da Cultura e do Desporto (SecexEduc).

I - Histórico dos fatos
	Cuida-se de tomada de contas especial instaurada para apurar irregularidades na gestão de recursos recebidos pelo Município de Prata do Piauí/PI, oriundos do Fundo de Manutenção e Desenvolvimento do Ensino Fundamental e de Valorização do Magistério (Fundef) . 
2.	A referida municipalidade, em virtude de decisão proferida pela 5ª Vara da Justiça Federal do Piauí, recebeu, em 13 de dezembro de 2016, isto é, faltando apenas 18 (dezoito) dias para o final do mandato do ex-prefeito Antônio Gomes Sousa, a quantia de R$ 2.849.823,75 (dois milhões, oitocentos e quarenta e nove mil oitocentos e vinte e três reais e setenta e cinco centavos) . Tais recursos advieram do processo judicial 2005.40.00.0067384, cujo objeto foi o pagamento de diferenças do Fundo de Manutenção e Desenvolvimento do Ensino Fundamental e de Valorização do Magistério (Fundef) , do período de 1998 a 2004. 
3.	De posse desses recursos, no dia seguinte (14/12/2016) o ente municipal transferiu significativa parcela, no montante de R$ 2.730.000,00, para outra conta corrente de sua propriedade, a qual era mantida no Banco Bradesco (c/c 0699278-1, agência 5797) . 
4.	Ato contínuo, nos 5 (cinco) dias seguintes foram efetivadas sessenta transferências para os seguintes destinatários: 
	Destinatário
	CNPJ
	Operações Bancárias Identificadas
	Montante Destinado (R$) 

	Construcar Construção Civil e Locação de Máquinas e Veículos Ltda. EPP
	19.742.308/0001-30
	29 transferências
	502.346,86

	QualityServ Construtora Serviços e Reformas Ltda. - ME 
	21.376.282/0001-04
	1 transferência
	50.025,00

	Vitor Alves Cardoso Neto EIRELI
	14.283.222/0001-73
	2 transferências
	313.873,98

	Geopa Empreendimentos Imobiliários Ltda.
	13.231.889/0001-60
	3 transferências
	332.253,29

	Salinas Empreendimentos e Construções Ltda. - ME
	73.694.788/0001-57
	1 transferência
	154.925,04

	Construtora Tende Ltda. - ME
	05.740.967/0001-23
	3 transferências
	310.645,26

	Venilson de Oliveira Rocha ME
	16.416.613/0001-44
	2 transferências
	297.535,16

	F & R Pneus Ltda.
	07.670.899/0001-07
	1 transferência
	28.400,00

	Contabilidade Pública de Municípios Ltda.
	17.400.231/0001-95
	3 transferências
	63.600,00

	DMJ Serviços de Diagnóstico e Comércio de Equipamentos para Escritório Ltda. - ME
	41.280.439/0001-00
	9 transferências
	40.302,43

	Marquinhos Construções Ltda. - ME
	11.757.747/0001-05
	1 transferência
	140.216,20

	P.M. de Prata do Piauí 
	06.636.807/0001-00
	4 transferências
	428.650,00

	Não identificada
		1 transferência
	102.215,98

5.	Como se observa, R$ 2.234.123,22 foram transferidos a onze empresas distintas, mediante 55 transações financeiras, consideradas atípicas se comparadas com a movimentação nos meses anteriores. O restante destinou-se a outra conta do município mantida no Banco do Brasil (c/c 5225-6, ag. 788-9) e a uma operação (de R$ 102.215,98) em que não foi possível identificar o beneficiário dos repasses. 
6.	Em paralelo, os órgãos de controle identificaram diversas evidências de montagem de certames para justificar a movimentação financeira, a utilização de recursos em ações que não guardam correlação com os objetivos do Fundef e a inexecução dos serviços supostamente contratados. Passo a detalhar estas circunstâncias. 
7.	Cerca de trinta dias antes da liberação dos recursos, mas ciente da iminência do crédito, o ex-prefeito Antônio Gomes Sousa instituiu comissão permanente de licitação formada pelos seguintes membros: Ricardo Matos da Cruz (presidente) , Emanuela Machado Araújo e Romário Lopes dos Reis. Nenhum era servidor efetivo da prefeitura, o que de pronto viola o disposto no art. 51 da Lei 8.666/1993. Ricardo e Emanuela eram casados, sendo que esta última é cunhada do ex-prefeito (irmã da esposa dele) . 
8.	Os atos da comissão de licitação eram praticados pelo casal, sendo que a participação do terceiro (sr. Romário Lopes dos Reis) era meramente figurativa, a ponto de efetivamente não assinar os documentos produzidos. Entrevista realizada por analistas da Controladoria-Geral da União (CGU) demonstrou que o sr. Romário não tinha formação para lidar com a Lei de Licitações e Contratos, desconhecendo conceitos básicos. Na oportunidade, o jurisdicionado confirmou que não assinou documentos.
9.	Tão logo constituída, a comissão de licitação publicou nove convites, cujos objetos e empresas contratadas estão sintetizados na tabela a seguir: 
	  Empresa contratada
	Licitação
	Objeto licitado
	Data de homologação
	Valor contratado (R$) 

	Marquinhos Construções Ltda. - ME (CPNJ 11.757.747/0001-05 ) 
	Convite 1/2016
	Contratação de empresa especializada para execução dos serviços de recuperação de pavimentação de vias públicas do município.
	7/12/2016 (com publicação em 3/1/2017) 
	147.596,46

	Construtora Tende Ltda. - ME (CNPJ 05.740.967/0001-23) 
	Convite 2/2016
	Contratação de empresa especializada para execução dos serviços de reforma de diversas escolas municipais.
	7/12/2016 (com publicação em 3/1/2017) 
	146.760,48

		Convite 4/2016
	Contratação de empresa especializada para execução dos serviços de recuperação de estrada vicinal em diversos trechos da Zona Rural do Município de Prata do Piauí.
	12/12/2016 (com publicação em 3/1/2017) 
	147.959,78

	QualityServ Construtora Serviços e Reformas Ltda. - ME (CNPJ 21.376.282/0001-04) 
	Convite 3/2016
	Contratação de empresa especializada para execução dos serviços de dedetização dos prédios públicos municipais pertencentes à administração pública municipal.
	7/12/2016 (com publicação em 3/1/2017) 
	50.025,00

	Construcar Construção Civil e Locação de Máquinas e Veículos Ltda. EPP (CNPJ 19.742.308/0001-30) 
	Convite 5/2016
	Contratação de empresa especializada para execução dos serviços de reforma do prédio da sede do Peti.
	12/12/2016 (com publicação em 3/1/2017) 
	148.426,13

		Convite 7/2016
	Contratação de empresa especializada para execução dos serviços de reforma do prédio da sede do Cras.
	12/12/2016 (com publicação em 3/1/2017) 
	148.392,76

	Vitor Alves Cardoso Neto EIRELI (CNPJ 14.283.222/0001-73) 
	Convite 6/2016
	Contratação de empresa especializada para execução dos serviços de reforma do Posto de Saúde do PSF.
	12/12/2016 (com publicação em 3/1/2017) 
	148.000,00

	Venilson de Oliveira Rocha ME (CNPJ 16.416.613/0001-44) 
	Convite 8/2016
	Contratação de empresa especializada para execução dos serviços de reforma do prédio da Prefeitura.
	12/12/2016 (com publicação em 3/1/2017) 
	149.695,16

		Convite 9/2016
	Contratação de empresa especializada para execução dos serviços de reforma em geral incluindo elétrica e hidráulica na Unidade Escolar Roberta Sousa Lima.
	12/12/2016 (com publicação em 3/1/2017) 
	147.840,00

10.	Percebe-se, portanto, que parte dos recursos do Fundef foi utilizada indevidamente para pagamento dessas empresas, contratadas para executar objetos estranhos às finalidades do fundo. Lembro neste ponto que o regulamento do Fundef previa o emprego de valores apenas para remuneração dos profissionais do magistério em efetivo exercício no ensino fundamental público, ações de capacitação de professores, aquisição de equipamentos, reforma e melhorias de escolas da rede de ensino, transporte escolar, dentre outras finalidades ligadas ao ensino. Isto é, não contemplava serviços de dedetização, pavimentação de vias públicas e reformas em prédios da prefeitura, do serviço de assistência social e de postos de saúde.  
11.	Em todos os convites, a situação identificada pela CGU, cujos analistas visitaram o município, era basicamente a mesma: grande parte dos serviços não foi prestada e o pouco executado não foi realizado pelas empresas contratadas.  
12.	Além de não terem sido encontrados documentos da execução dos contratos, como notas fiscais, boletins de medição e diário das obras, há outras evidências que apontam para a montagem fraudulenta dos certames com o objetivo de conferir aparente legalidade das despesas efetuadas. São eles: a) utilização de modalidade de licitação mais simples (convite) e publicação dos editais apenas depois da assinatura dos contratos, combinação que permitiu a escolha das empresas que participariam da disputa; b) certames com valores muito próximos ao limite previsto no art. 23 da Lei 8.666/1993 para os convites, na época R$ 150.000,00 para obras e serviços de engenharia e R$ 80.000,00 para compras e outros serviços; e c) falta de publicação dos convites no sistema de licitações do Tribunal de Contas do Estado do Piauí, sendo que existia resolução da própria Corte de Contas estadual tornando obrigatório esse procedimento.
13.	De posse de todas essas evidências, o TCU, no Acórdão 1.470/2017-Plenário, determinou a constituição de doze tomadas de contas especiais (TCE) para reaver as quantias informadas no parágrafo quarto deste voto. Nessa decisão, em face da gravidade das irregularidades, foi decretada, cautelarmente, pelo prazo de um ano, a indisponibilidade de bens de trinta e dois responsáveis.
14.	A desconsideração da personalidade jurídica das contratadas foi autorizada na decisão do Plenário, tendo em vista a utilização delas para fraudar licitações e desviar recursos públicos, caracterizando, assim, abuso de personalidade e mau uso de suas finalidades.
15.	Especificamente no caso dos Convites 5/2016 e 7/2016 - objeto dos presentes autos -, destinados à reforma dos prédios que abrigam o Programa de Erradicação do Trabalho Infantil (Peti) e o Centro de Referência de Assistência Social (Cras) , analistas da CGU inspecionaram as edificações e verificaram que os únicos serviços realizados foram as pinturas na parte externa. Na época da visita, não havia indícios da realização dos demais serviços previstos nas planilhas orçamentárias, como a execução de um telhado novo, a colocação de portas e janelas, a instalação de pisos cerâmicos e de forro de PVC, a substituição das louças sanitárias e da fiação elétrica, dentre outros. 
16.	O relatório do órgão federal de controle interno contém fotos que mostram a precariedade do interior dos prédios (peça 3 do TC Processo 012.893/2017-0) . 
17.	Em entrevista junto a funcionários municipais, restou consignado que a contratada não realizou esses serviços, encargo desempenhado pelos funcionários da própria prefeitura. Essa informação encontra lastro em outra evidência: em consulta ao Cadastro Nacional de Informações Sociais (Cnis) , verificou-se a contratada não mantinha funcionários ativos durante o período em que os supostos serviços foram executados.
18.	Como já mencionado, associada à inexecução dos serviços pela contratada, a CGU não localizou, durante a inspeção, documentos essenciais para verificar a regularidade dos dois processos de contratação, como as notas fiscais, os boletins de medição, as planilhas orçamentárias e os diários das obras.
19.	Na tentativa de mostrar a regularidade das contratações, a empresa Construcar Construção Civil e Locação de Máquinas e Veículos Ltda. EPP entregou ao TCU alguns documentos (peça 7) , os quais contêm diversas inconsistências. 
20.	Em relação à Carta Convite 7/2016, destinada à contratação de empresa para a reforma do prédio do CRAS, consta que a data de abertura das propostas comerciais ocorreu em 7/12/2016 (peça 7, p. 26) . A ordem para início dos serviços foi dada pelo ex-prefeito Antônio Gomes de Sousa em 13/12/2016, mas a nota fiscal, referente à totalidade das obras (R$ 148.392,76) , foi emitida no dia anterior (12/12/2016) . A solicitação de pagamento da medição ocorreu três dias antes (9/12/2016 - peça 7, p. 4) , ou seja, antes mesmo do início dos serviços.
21.	Situação idêntica ocorreu em relação à contratação que decorreu da Carta Convite 5/2016 (reforma da sede do Peti) . A ordem de serviço é de 13/12/2016, a nota fiscal (R$ 148.426,13) é do mesmo dia (13/12/2016) e a apresentação do boletim de medição/solicitação de pagamento é do dia 9/12/2016. 
22.	Também é importante mencionar que os sócios da contratada, sr. Antônio Marcolino Ferreira Neto (administrador) e sra. Ionildes Castelo Branco de Queiroz Ferreira são, respectivamente, filho e esposa do contador da prefeitura de Prata do Piauí (sr. Webston de Carvalho Lima) . Ainda que não haja violação imediata a regras da lei de licitações, tendo em vista que o art. 9º, § 4º, da Lei 8.666/1993 apenas impede o vínculo entre os membros da comissão de licitação e a licitante/responsável pelas obras, vislumbro aqui violação aos princípios da moralidade e da impessoalidade. Afinal, no convite a comissão de licitação tem certa liberdade de escolha dos participantes, sobretudo no contexto do caso concreto, em que a publicação dos certames só se deu após a celebração dos contratos administrativos. 
23.	Diante desse conjunto de irregularidades, foram citados os seguintes responsáveis: sr. Antônio Gomes de Sousa, ex-Prefeito de Prata do Piauí/PI, sr. Ricardo Matos da Cruz, ex-Secretário Municipal de Finanças e Presidente da CPL, sra. Emanuela Machado Araújo, membro da CPL, empresa Construcar Construção Civil e Locação de Máquinas e Veículos Ltda. EPP, sr. Antônio Marcolino Ferreira Neto e sra. Ionildes Castelo Branco de Queiroz Ferreira - os dois últimos são sócios da empresa Construcar. O valor impugnado corresponde ao total dos pagamentos efetuados (R$ 502.346,86, conforme indicado no parágrafo quarto deste voto) , quantia que excede os Convites 5/2016 e 7/2016 (R$ 296.818,89, conforme descrição no parágrafo nono) .
24.	Cumpridas as medidas processuais, o ex-prefeito e os membros da comissão de licitação não enviaram resposta, nem recolheram a quantia mencionada, devendo-se portanto ser declarada a revelia dos jurisdicionados, dando-se prosseguimento ao processo, nos termos do art. 12, § 3°, da Lei 8.443/1992. 
II - Análise das alegações de defesa
25.	A empresa contratada e seus sócios apresentaram alegações de defesa praticamente idênticas. Argumentam, em síntese, que: i) nunca tiveram conhecimento da origem vinculada dos recursos (do Fundef) utilizados para a remuneração da contratada, até porque as obrigações assumidas junto ao município deveriam ser custeadas por recursos próprios daquele ente subnacional; ii) as receitas excedentes aos valores dos Convites 5/2016 e 7/2016 decorreram de contrato de prestação de serviços de locação de veículos, oriundo do Pregão Presencial 1/2014; iii) os serviços decorrentes dos convites foram concluídos pela empresa e prontamente recebidos pelo município; e iv) o desaparecimento, na prefeitura, dos documentos que evidenciam a regular aplicação dos recursos foge à responsabilidade da empresa prestadora dos serviços. 
26.	A SecexEducação e o Ministério Público junto ao TCU analisaram essas questões e propuseram sua rejeição. Por conseguinte, recomendam a irregularidade das contas de todos os arrolados, a condenação solidária em débito de todos e a aplicação da multa prevista no art. 57 da Lei 8.443/1992. 
27.	Manifesto-me de acordo com os pareceres precedentes, cujos fundamentos incorporo como razões de decidir, sem prejuízo das considerações que passo a fazer. 
28.	Antes de mais nada, é importante ressaltar que este Tribunal assentou entendimento segundo o qual compete ao TCU fiscalizar a aplicação dos recursos decorrentes da complementação da União ao Fundef, ainda que esses pagamentos decorram de sentença judicial, uma vez que são recursos da União. Cito, nesse sentido, o Acórdão 1824/2017-TCU-Plenário. Desse modo, a ciência do jurisdicionado quanto à origem dos recursos é irrelevante para a fixação da competência do TCU. 
29. 	Alheio a essa discussão, fato é que, como não restou comprovada a realização dos serviços, houve enriquecimento ilícito da empresa contratada e, consequentemente, de seus sócios, sendo medida natural a recomposição dos cofres do Fundo de Manutenção e Desenvolvimento da Educação Básica e de Valorização dos Profissionais da Educação do Município de Prata do Piauí/PI. 
30.	Portanto, rejeito a preliminar de incompetência do TCU. 
31.	Não está comprovado nos autos que as receitas excedentes aos valores dos Convites 5/2016 e 7/2016 (R$ 205.527,97 = R$ 502.346,86 - R$ 296.818,89) decorreram de contrato de prestação de serviços de locação de veículos, oriundo do Pregão Presencial 1/2014. Antes de mais nada, mesmo ciente de que não haviam sido localizados registros da propriedade de veículos em nome da empresa durante o período em que as supostas locações se realizaram, os jurisdicionados não trouxeram evidências de que dispunham de automóveis para locação.
32.	Não há nos autos boletins de medição, mas apenas o edital do certame (sem assinatura do presidente da CPL) , o termo de homologação (sem assinatura do ex-prefeito) , o extrato do contrato e as notas de empenho. Pelo que consta, a empresa deveria fornecer veículos para o transporte escolar (ao custo de R$ 329.400,00) , para a secretaria de saúde (R$ 191.100,00) , para a secretaria de administração (R$ 138.300,00) e para a secretaria de obras e serviços públicos (R$ 179.520,00) . 
33.	Tais elementos são insuficientes para qualquer avaliação. Por exemplo, supondo que a empresa tivesse demonstrado ter a posse de veículos para locação, não é possível verificar se ela era eventual credora do município por parcelas não pagas na época.
34.	 A empresa e seus sócios afirmam genericamente que a reforma das edificações foi concluída e prontamente recebida pelo município. Como se percebe, o argumento está em descompasso com as evidências, inclusive fotográficas, que dão conta da inexecução da quase totalidade dos serviços previstos na planilha orçamentária dos contratos. Também contrasta com a ausência, por parte da sociedade contratada, de empregados registrados nas bases de dados oficiais do Governo Federal e com as declarações dadas por servidores públicos municipais, de que a realização da pintura foi feita pela equipe de limpeza municipal. 
35.	Nem mesmo o termo de recebimento das obras foi juntado aos autos. Ainda que tivesse sido, a presunção de veracidade das informações nele veiculadas não pode ser oposta à Corte de Contas, sobretudo diante das numerosas evidências da inexecução.
36.	O desaparecimento do processo referente aos contratos não foi imputado à empresa ou a seus sócios. Também não tem relação com o débito apurado nos autos, que decorre da não realização dos serviços pagos. Assim, rejeito o argumento. 
37.	Ante o exposto, voto por que o Tribunal adote a deliberação que ora submeto a este Colegiado.
TCU, Sala das Sessões Ministro Luciano Brandão Alves de Souza, em 30 de março de 2021.
BENJAMIN ZYMLER 
Relator